---
title: "P1 — Caratterizzazione delle cellule CAR+ nel prodotto di infusione (I)"
subtitle: "Integrazione scRNA-seq + repertorio TCR | Pipeline CART functional analysis"
author: "Federica D'Annunzio"
date: "`r Sys.Date()`"
output:
  html_document:
    toc: true
    toc_float:
      collapsed: false
      smooth_scroll: true
    theme: flatly
    highlight: tango
    code_folding: hide
    self_contained: true
    number_sections: true
    df_print: paged
---

```{r setup, include=FALSE}
knitr::opts_chunk$set(
  echo       = TRUE,
  warning    = FALSE,
  message    = FALSE,
  fig.width  = 10,
  fig.height = 6,
  dpi        = 150,
  out.width  = "100%"
)
```

---

# Introduzione

## Domanda biologica

Questa analisi risponde alla prima domanda della pipeline integrata:

> **Quali caratteristiche trascrizionali e clonali hanno le cellule CAR+ nel prodotto di infusione (I)?**

Il prodotto di infusione (I) rappresenta il punto di partenza della terapia: le caratteristiche delle CAR+ in questo momento potrebbero predire l'esito clinico.

L'approccio è **agnostico per il lineage CD4/CD8**: l'annotazione CD4/CD8 da scRNA-seq è poco affidabile in questo dataset (dropout del trascritto CD4 noto in 10x Chromium, confermato dalla discrepanza FACS vs scRNA-seq). Si utilizzano invece **stati funzionali** trasversali al lineage.

## Esiti clinici dei pazienti

```{r outcomes-table}
library(knitr)
outcomes <- data.frame(
  Paziente   = c("Bo", "Ca", "Me"),
  CAR_in_I   = c("1.9%", "19.1%", "9.9%"),
  CAR_in_AB  = c("22-25% (sangue + midollo)", "~0% (fallimento)", "4.9% (midollo)"),
  Esito      = c("Espansione massiva", "Fallimento completo", "Persistenza parziale")
)
kable(outcomes, caption = "Clinical outcomes of the 3 patients", align = "c")
```

## Struttura dell'analisi

| Sezione | Dati | Metodo |
|---|---|---|
| Firme geniche | Seurat (scRNA-seq) | Module scoring (AddModuleScore) per stato e tipo cellulare |
| Proliferazione per tipo cellulare | Seurat (scRNA-seq) | Score MKI67/TOP2A/PCNA per annotation |
| Diversità TCR | VDJ CSV (CellRanger) | Shannon entropy, Clonality |
| Distribuzione clonale | VDJ CSV + Seurat | Rank-frequency, integrazione per-cella |
| Fate clonale | VDJ CSV cross-referencing | Cloni I → B (CDR3 matching) |

---

# Setup e caricamento dati

```{r load-libraries}
suppressMessages({
  library(Seurat)
  library(ggplot2)
  library(patchwork)
  library(dplyr)
  library(tidyr)
  library(scales)
  library(readr)
  library(DT)
  library(knitr)
  library(ggrepel)
  library(RColorBrewer)
})
```

```{r define-paths}
# ── Percorsi ────────────────────────────────────────────────
RDS_I   <- "~/federica.dannunzio@uniroma1.it - Google Drive/Drive condivisi/caruana-project/CART/Code/Seurat_analysis/2_annotation/all_I_samples_annotated.rds"

VDJ_BASE <- "/Users/federicadannunzio/Library/CloudStorage/GoogleDrive-federica.dannunzio@uniroma1.it/Drive condivisi/caruana-project/CART/Data/output_allineamento_original_no_CAR_si_VDJ"

EXP_DYN <- "~/federica.dannunzio@uniroma1.it - Google Drive/Drive condivisi/caruana-project/CART/Code/Seurat_analysis/clonotypes_expansion_analysis/res/res_expansion_dynamics/RISULTATI_expansion_dynamics.xlsx"

# ── Definizioni biologiche ───────────────────────────────────
PATIENT_COLORS <- c(Bo = "#E64B35", Ca = "#4DBBD5", Me = "#00A087")
OUTCOME_LABEL  <- c(Bo = "Bo (expansion)", Ca = "Ca (failure)", Me = "Me (partial)")

# T cell types: CAR- is defined as T cells without CAR (excludes monocytes, NK, plasma, erythroid, etc.)
T_CELL_TYPES <- c(
  "Cytotoxic CD8+ T cells", "Effector CD4+ T cells", "Memory T cells",
  "Naive CD4+ T cells", "Naive CD8+ T cells", "Proliferating CD4+ T cells",
  "Proliferating CD8+ T cells", "Tregs", "NKT cells", "gamma-delta T cells"
)

FUNCTIONAL_STATE_MAP <- list(
  "Naive-like"  = c("Naive CD4+ T cells","Naive CD8+ T cells"),
  "Memory-like" = c("Memory T cells","Th1 cells","Th2 cells","Th17 cells","Tfh cells"),
  "Effector"    = c("Effector CD4+ T cells","Cytotoxic CD8+ T cells"),
  "Regulatory"  = c("Tregs")
)
FUNCTIONAL_ORDER <- c("Naive-like","Memory-like","Effector","Regulatory")
STATE_PALETTE    <- c("Naive-like"="#4DBBD5","Memory-like"="#00A087","Effector"="#E64B35",
                      "Regulatory"="#F39B7F")

# ── Firme geniche ────────────────────────────────────────────
# Exhaustion = unione di Exhaustion + Tex_Terminal
# Aggiunte Naive_like e Regulatory dalla composizione funzionale
# Proliferazione calcolata separatamente per tipo cellulare
SIGNATURES <- list(
  Effector        = c("GZMB","PRF1","NKG7","GNLY","GZMA","GZMK","FGFBP2","CX3CR1"),
  Memory_Stemness = c("TCF7","CCR7","SELL","IL7R","LEF1","KLF2","BCL2","FOXO1"),
  Naive_like      = c("CCR7","SELL","IL7R","TCF7","LEF1","KLF2","S1PR1"),
  Exhaustion      = c("PDCD1","LAG3","HAVCR2","TIGIT","TOX","TOX2","ENTPD1",
                      "CTLA4","BATF","CD160","PRDM1","ZEB2"),
  Activation      = c("CD69","CD44","TNFRSF9","IL2RA","ICOS","CD38"),
  Tpex_StemLike   = c("TCF7","CXCR5","TOX","BCL6","SLAMF6","ID3"),
  Regulatory      = c("FOXP3","IL2RA","CTLA4","IKZF2","TNFRSF18","TIGIT","LAYN")
)

PROLIFERATION_GENES <- c("MKI67","TOP2A","PCNA","CCNB1","STMN1","UBE2C")

# Mappa campioni VDJ I-stage → paziente
VDJ_I_MAP <- list(
  Bo = list(folder = "2/S429_I", patient = "Bo"),
  Ca = list(folder = "1/S151_I", patient = "Ca"),
  Me = list(folder = "1/S345_I", patient = "Me")
)

# Mappa campioni VDJ B-stage (midollo AB)
VDJ_B_MAP <- list(
  Bo = list(folder = "2/S435_B", patient = "Bo"),
  Ca = list(folder = "1/S393_B", patient = "Ca"),
  Me = list(folder = "2/S431_B", patient = "Me")
)
```

```{r helpers}
map_fs <- function(cell_types) {
  state <- rep("Other", length(cell_types))
  for (nm in names(FUNCTIONAL_STATE_MAP))
    state[cell_types %in% FUNCTIONAL_STATE_MAP[[nm]]] <- nm
  state
}

get_car_status <- function(meta) {
  for (col in c("IS_CAR_ALLIN_scREP","IS_CAR","CAR")) {
    if (col %in% colnames(meta)) {
      vals <- as.character(meta[[col]])
      return(ifelse(grepl("^(YES|TRUE|yes|true|1)$", vals), "CAR+", "CAR-"))
    }
  }
  rep("CAR-", nrow(meta))
}

# Legge il file VDJ corretto (gestisce il trattino nel nome e il separatore ; o ,)
read_vdj_I <- function(folder) {
  base <- VDJ_BASE
  f1 <- file.path(base, folder, "vdj_t", "filtered_contig_annotations.csv")
  f2 <- file.path(base, folder, "vdj_t", "filtered_contig_annotations-.csv")
  f  <- if (file.exists(f1)) f1 else if (file.exists(f2)) f2 else NULL
  if (is.null(f)) { warning("VDJ file non trovato: ", folder); return(NULL) }

  first_line <- readLines(f, n = 1)
  delim <- if (grepl(";", first_line)) ";" else ","
  df <- read_delim(f, delim = delim, show_col_types = FALSE)
  colnames(df) <- make.names(colnames(df))

  df %>%
    filter(
      is_cell %in% c("true","True","TRUE",TRUE),
      high_confidence %in% c("true","True","TRUE",TRUE),
      tolower(as.character(productive)) == "true",
      full_length %in% c("true","True","TRUE",TRUE),
      chain %in% c("TRA","TRB"),
      !is.na(cdr3), nchar(as.character(cdr3)) > 0, cdr3 != "None"
    )
}

# Calcola metriche diversità da vettore di clonotipi
diversity_metrics <- function(clone_vec) {
  clone_vec <- na.omit(clone_vec[clone_vec != "" & clone_vec != "NA"])
  n_total <- length(clone_vec)
  if (n_total == 0) return(list(n_cells=0, n_clones=0, shannon=NA, simpson=NA, clonality=NA, pct_top1=NA))
  tbl  <- table(clone_vec)
  freq <- as.numeric(tbl) / n_total
  H  <- -sum(freq * log(freq + 1e-12))
  H_max <- log(length(tbl))
  Si <- 1 - sum(freq^2)
  Cl <- if (H_max > 0) 1 - H / H_max else NA
  top1 <- max(tbl) / n_total
  list(n_cells=n_total, n_clones=length(tbl),
       shannon=H, simpson=Si, clonality=Cl, pct_top1=top1)
}
```

```{r load-seurat-I}
cat("Caricamento Seurat I...\n")
I_samples <- readRDS(RDS_I)

# Aggiungi metadati
for (sname in names(I_samples)) {
  meta <- I_samples[[sname]]@meta.data
  I_samples[[sname]]$car_status <- get_car_status(meta)
  I_samples[[sname]]$patient    <- sub("_bone_I$","", sname)
  I_samples[[sname]]$fs         <- map_fs(as.character(meta$cell_type))
}

# Riepilogo
summary_tbl <- do.call(rbind, lapply(names(I_samples), function(s) {
  meta <- I_samples[[s]]@meta.data
  data.frame(
    Campione  = s,
    Paziente  = unique(meta$patient),
    Totale    = nrow(meta),
    CAR_pos   = sum(meta$car_status == "CAR+"),
    CAR_neg   = sum(meta$car_status == "CAR-"),
    Perc_CAR  = round(100 * sum(meta$car_status == "CAR+") / nrow(meta), 1)
  )
}))
```

```{r overview-table}
kable(summary_tbl, caption = "Overview of I samples: CAR+ and CAR- cells", align = "c")
```

---

# Firme geniche (module scores) {.tabset}

## Concetto

Per caratterizzare le cellule CAR+ a livello trascrizionale utilizziamo **module scoring** (AddModuleScore di Seurat): per ogni firma genica si calcola il punteggio medio di espressione relativo a un set di geni di controllo di background.

Le firme analizzate:

| Firma | Geni chiave | Significato biologico |
|---|---|---|
| **Effector** | GZMB, PRF1, NKG7, CX3CR1 | Citotossicità effettrice |
| **Memory_Stemness** | TCF7, CCR7, SELL, IL7R, LEF1 | Memoria/stemness, auto-rinnovamento |
| **Naive_like** | CCR7, SELL, IL7R, TCF7, KLF2, S1PR1 | Fenotipo naive, uscita dal timo |
| **Exhaustion** | PDCD1, LAG3, HAVCR2, TIGIT, TOX, CD160, PRDM1, ZEB2 | Esaurimento T cellulare (progenitore + terminale) |
| **Activation** | CD69, CD44, TNFRSF9, CD38 | Attivazione precoce |
| **Tpex_StemLike** | TCF7, CXCR5, TOX, BCL6 | Progenitore esausto stem-like (Tpex) |
| **Regulatory** | FOXP3, IL2RA, CTLA4, IKZF2, TNFRSF18 | Fenotipo regolatorio / Treg |

> La proliferazione (MKI67, TOP2A, PCNA, ...) è calcolata separatamente nella sezione successiva per identificare quali tipi cellulari proliferano di più.

```{r compute-module-scores}
for (sname in names(I_samples)) {
  for (sig in names(SIGNATURES)) {
    genes_ok <- intersect(SIGNATURES[[sig]], rownames(I_samples[[sname]]))
    if (length(genes_ok) < 2) next
    sc <- paste0("score_", sig)
    I_samples[[sname]] <- AddModuleScore(
      I_samples[[sname]], features = list(genes_ok), name = sc, seed = 42
    )
    I_samples[[sname]]@meta.data[[sc]] <- I_samples[[sname]]@meta.data[[paste0(sc,"1")]]
    I_samples[[sname]]@meta.data[[paste0(sc,"1")]] <- NULL
  }
}
```

## Module scores per tipo cellulare

```{r module-scores-by-celltype, fig.height=11, fig.width=14}
score_cols <- paste0("score_", names(SIGNATURES))

meta_all <- bind_rows(lapply(names(I_samples), function(s) {
  I_samples[[s]]@meta.data
}))

sc_avail <- intersect(score_cols, colnames(meta_all))

# Aggrega per paziente × tipo cellulare × CAR status (solo T cells)
heat_ct <- meta_all %>%
  filter(!is.na(cell_type), cell_type %in% T_CELL_TYPES) %>%
  group_by(patient, car_status, cell_type) %>%
  summarise(across(all_of(sc_avail), \(x) mean(x, na.rm = TRUE)),
            n_cells = n(), .groups = "drop") %>%
  filter(n_cells >= 5) %>%
  pivot_longer(all_of(sc_avail), names_to = "signature", values_to = "score") %>%
  mutate(signature = gsub("score_","", signature),
         signature = factor(signature, levels = names(SIGNATURES)))

ggplot(heat_ct, aes(x = patient, y = cell_type, fill = score)) +
  geom_tile(color = "white", linewidth = 0.4) +
  scale_fill_gradient2(low = "#4DBBD5", mid = "white", high = "#E64B35",
                       midpoint = 0, name = "Mean\nscore") +
  facet_grid(car_status ~ signature) +
  labs(title = "Module scores per cell type in infusion product I",
       subtitle = "CD4/CD8 agnostic | Separated by CAR status",
       x = NULL, y = NULL) +
  theme_classic(base_size = 9) +
  theme(axis.text.x  = element_text(angle = 25, hjust = 1),
        axis.text.y  = element_text(size = 7),
        strip.background = element_rect(fill = "#F0F0F0"),
        strip.text   = element_text(face = "bold", size = 8))
```

## Heatmap inter-paziente (CAR+)

```{r module-scores-heatmap, fig.height=5, fig.width=7}
meta_all_carpos <- meta_all[meta_all$car_status == "CAR+", ]

heat_df <- meta_all_carpos %>%
  group_by(patient) %>%
  summarise(across(all_of(sc_avail),
                   \(x) mean(x, na.rm = TRUE)),
            .groups = "drop") %>%
  pivot_longer(-patient, names_to = "signature", values_to = "score") %>%
  mutate(signature = gsub("score_","", signature),
         signature = factor(signature, levels = names(SIGNATURES)))

ggplot(heat_df, aes(x = patient, y = signature, fill = score)) +
  geom_tile(color = "white", linewidth = 0.6) +
  geom_text(aes(label = sprintf("%.3f", score)), size = 3.5) +
  scale_fill_gradient2(low = "#4DBBD5", mid = "white", high = "#E64B35",
                       midpoint = 0, name = "Mean\nscore") +
  scale_x_discrete(labels = OUTCOME_LABEL) +
  labs(title = "Module scores CAR+ in infusion product I",
       subtitle = "Inter-patient comparison (descriptive, N=3)",
       x = NULL, y = NULL) +
  theme_classic(base_size = 12) +
  theme(axis.text.x = element_text(angle = 20, hjust = 1))
```

## Violin plots CAR+ vs CAR-

```{r module-scores-violin, fig.height=12, fig.width=14}
vln_plots <- lapply(sc_avail, function(sc) {
  sig_name <- gsub("score_","", sc)
  df <- meta_all %>%
    filter(fs != "Other") %>%
    select(patient, car_status, score = !!rlang::sym(sc)) %>%
    filter(!is.na(score))

  ggplot(df, aes(x = car_status, y = score, fill = car_status)) +
    geom_violin(trim = TRUE, alpha = 0.85, color = "white") +
    geom_boxplot(width = 0.12, fill = "white", alpha = 0.7, outlier.shape = NA) +
    scale_fill_manual(values = c("CAR+" = "#E64B35","CAR-" = "#8FBCDB"), guide = "none") +
    geom_hline(yintercept = 0, linetype = "dashed", color = "gray60", linewidth = 0.4) +
    facet_wrap(~ patient, ncol = 3,
               labeller = labeller(patient = c(Bo="Bo",Ca="Ca",Me="Me"))) +
    labs(title = sig_name, x = NULL, y = "Score") +
    theme_classic(base_size = 9) +
    theme(plot.title = element_text(face="bold", size=9),
          strip.background = element_rect(fill = "#F0F0F0"))
})

wrap_plots(vln_plots, ncol = 2) +
  plot_annotation(
    title    = "Module scores: CAR+ vs CAR- per patient in infusion product I",
    subtitle = "All T cells, CD4/CD8 agnostic",
    theme    = theme(plot.title = element_text(face="bold"))
  )
```

## Interpretazione

**Firma Effector**: leggermente più alta nelle CAR+ di Bo (+0.117) e Me (+0.108) rispetto a Ca (+0.020). Bo ha il profilo effettore più "pulito".

**Firma Memory_Stemness**: simile tra pazienti nelle CAR+ (Bo: +0.055, Me: +0.057, Ca: -0.034). Bo e Me hanno un modesto vantaggio in stemness.

**Firma Exhaustion** (unione esaurimento progenitore + terminale): tutti i valori negativi nelle CAR+ → le CAR+ non sono esauste al momento dell'infusione (buono).

**Firma Regulatory**: la proporzione di CAR+ con firma Regulatory alta in Ca e Me (CAR-Treg) correla con il peggior esito clinico.

**Firma Tpex_StemLike**: leggermente negativa in tutti i pazienti per le CAR+. Si attiva dopo contatto con l'antigene in vivo.

---

# Proliferazione per tipo cellulare {.tabset}

## Concetto

La proliferazione non è analizzata come firma comparativa tra pazienti/stati, ma come proprietà del **tipo cellulare**: calcoliamo lo score di proliferazione (MKI67, TOP2A, PCNA, CCNB1, STMN1, UBE2C) su **tutte le cellule** (CAR+ e CAR-) e aggreghiamo per `cell_type` per identificare quali tipi cellulari sono in attivo ciclo cellulare nel prodotto I.

## Score di proliferazione per tipo cellulare

```{r proliferation-by-celltype, fig.height=9, fig.width=13}
# Calcola score di proliferazione (su tutte le cellule)
for (sname in names(I_samples)) {
  genes_ok <- intersect(PROLIFERATION_GENES, rownames(I_samples[[sname]]))
  if (length(genes_ok) < 2) next
  I_samples[[sname]] <- AddModuleScore(
    I_samples[[sname]], features = list(genes_ok), name = "score_Prolif", seed = 42
  )
  I_samples[[sname]]@meta.data[["score_Prolif"]] <-
    I_samples[[sname]]@meta.data[["score_Prolif1"]]
  I_samples[[sname]]@meta.data[["score_Prolif1"]] <- NULL
}

meta_prolif <- bind_rows(lapply(names(I_samples), function(s) {
  I_samples[[s]]@meta.data
}))

prolif_by_ct <- meta_prolif %>%
  filter(!is.na(cell_type), !is.na(score_Prolif), cell_type %in% T_CELL_TYPES) %>%
  group_by(patient, cell_type, car_status) %>%
  summarise(mean_prolif = mean(score_Prolif, na.rm = TRUE),
            n = n(), .groups = "drop") %>%
  filter(n >= 5)

# Ordina i tipi cellulari per proliferazione media complessiva
ct_order <- prolif_by_ct %>%
  group_by(cell_type) %>%
  summarise(overall = mean(mean_prolif), .groups = "drop") %>%
  arrange(overall) %>%
  pull(cell_type)

prolif_by_ct <- prolif_by_ct %>%
  mutate(cell_type = factor(cell_type, levels = ct_order))

ggplot(prolif_by_ct, aes(x = cell_type, y = mean_prolif, fill = patient)) +
  geom_col(position = position_dodge(0.8), width = 0.75,
           color = "white", linewidth = 0.3) +
  geom_hline(yintercept = 0, linetype = "dashed", color = "gray60") +
  scale_fill_manual(values = PATIENT_COLORS, labels = OUTCOME_LABEL, name = NULL) +
  coord_flip() +
  facet_wrap(~ car_status, ncol = 2) +
  labs(title = "Proliferation score per cell type — Infusion product I",
       subtitle = paste0("Genes: ", paste(PROLIFERATION_GENES, collapse = ", ")),
       x = NULL, y = "Mean proliferation score") +
  theme_classic(base_size = 11) +
  theme(legend.position = "bottom",
        strip.background = element_rect(fill = "#F0F0F0"),
        strip.text = element_text(face = "bold"))
```

## Dotplot per paziente

```{r prolif-dotplot, fig.height=7, fig.width=12}
# Dotplot: dimensione = n cellule, colore = score proliferazione
prolif_dot <- meta_prolif %>%
  filter(!is.na(cell_type), !is.na(score_Prolif), car_status == "CAR+", cell_type %in% T_CELL_TYPES) %>%
  group_by(patient, cell_type) %>%
  summarise(mean_prolif = mean(score_Prolif, na.rm = TRUE),
            n = n(), .groups = "drop") %>%
  filter(n >= 3) %>%
  mutate(cell_type = factor(cell_type, levels = ct_order))

ggplot(prolif_dot, aes(x = patient, y = cell_type,
                        size = n, color = mean_prolif)) +
  geom_point(alpha = 0.85) +
  scale_color_gradient2(low = "#4DBBD5", mid = "white", high = "#E64B35",
                        midpoint = 0, name = "Proliferation\nscore") +
  scale_size_continuous(name = "N cells", range = c(2, 10)) +
  scale_x_discrete(labels = OUTCOME_LABEL) +
  labs(title = "Proliferation per cell type — CAR+ in infusion product I",
       x = NULL, y = NULL) +
  theme_classic(base_size = 11) +
  theme(axis.text.x = element_text(angle = 20, hjust = 1))
```

---

# Architettura clonale TCR {.tabset}

## Concetto

Il repertorio TCR delle cellule CAR+ nel prodotto I ci dice:

1. **Quanto è diverso il prodotto?** Un prodotto policlonico ha più "riserva" clonale, ma un prodotto oligoclonale può espandersi più facilmente se quel clone è efficace
2. **Quante cellule CAR+ hanno un TCR identificato?** (copertura VDJ)
3. **Quali cloni dominano?** I cloni dominanti in I sono gli stessi che dominano in AB?

**Nota metodologica**: il linking TCR↔cellula avviene tramite barcode. Il file VDJ di Bo ha un nome non-standard (`filtered_contig_annotations-.csv`) che correggiamo qui. I cloni sono identificati per coppia CDR3 TRA+TRB.

```{r load-vdj-I}
vdj_I_all <- list()

for (pt in names(VDJ_I_MAP)) {
  info <- VDJ_I_MAP[[pt]]
  df   <- read_vdj_I(info$folder)
  if (is.null(df) || nrow(df) == 0) {
    cat(pt, ": VDJ non caricato\n")
    next
  }

  best <- function(d) {
    d %>% group_by(barcode) %>%
      arrange(desc(umis), desc(reads)) %>%
      slice(1) %>% ungroup()
  }

  tra <- df %>% filter(chain == "TRA") %>% best() %>%
    select(barcode, TRA_v = v_gene, TRA_cdr3 = cdr3)
  trb <- df %>% filter(chain == "TRB") %>% best() %>%
    select(barcode, TRB_v = v_gene, TRB_cdr3 = cdr3)

  paired <- inner_join(tra, trb, by = "barcode") %>%
    mutate(
      patient      = pt,
      Clone_ID_CDR3 = paste(TRA_cdr3, TRB_cdr3, sep = "_"),
      clean_barcode = gsub("-[0-9]+$","", barcode)
    )

  vdj_I_all[[pt]] <- paired
  cat(sprintf("%s: %d cellule paired TRA+TRB\n", pt, nrow(paired)))
}

vdj_I_df <- bind_rows(vdj_I_all)
```

## Diversità del repertorio

```{r diversity-metrics, fig.height=5, fig.width=9}
div_results <- list()
for (pt in names(VDJ_I_MAP)) {
  if (!pt %in% names(vdj_I_all)) next

  sname <- paste0(pt, "_bone_I")
  if (!sname %in% names(I_samples)) next

  meta  <- I_samples[[sname]]@meta.data
  meta$barcode_clean <- gsub("-[0-9]+$","", sub("^([^_]+_){2}","", rownames(meta)))

  vdj_pt <- vdj_I_all[[pt]] %>%
    left_join(meta %>% select(barcode_clean, car_status),
              by = c("clean_barcode" = "barcode_clean"))

  for (cst in c("CAR+","CAR-")) {
    clones_sub <- vdj_pt$Clone_ID_CDR3[!is.na(vdj_pt$car_status) &
                                          vdj_pt$car_status == cst]
    dm <- diversity_metrics(clones_sub)
    div_results[[paste0(pt,"_",cst)]] <- data.frame(
      patient    = pt,
      car_status = cst,
      n_cells    = dm$n_cells,
      n_clones   = dm$n_clones,
      shannon    = round(dm$shannon, 3),
      clonality  = round(dm$clonality, 3),
      simpson    = round(dm$simpson, 3),
      pct_top1   = round(100 * dm$pct_top1, 1)
    )
  }
}

div_df <- bind_rows(div_results)

p_div <- ggplot(div_df, aes(x = patient, y = clonality, fill = car_status)) +
  geom_col(position = "dodge", width = 0.6, color = "white") +
  scale_fill_manual(values = c("CAR+" = "#E64B35","CAR-" = "#8FBCDB"),
                    name = "CAR status") +
  scale_x_discrete(labels = OUTCOME_LABEL) +
  labs(title = "Clonality index in infusion product I",
       subtitle = "Clonality = 1 - H_normalized | 0 = max diversity, 1 = clonal monopoly",
       x = NULL, y = "Clonality") +
  theme_classic(base_size = 12) +
  theme(axis.text.x = element_text(angle = 20, hjust = 1))

p_n <- ggplot(div_df, aes(x = patient, y = n_clones, fill = car_status)) +
  geom_col(position = "dodge", width = 0.6, color = "white") +
  geom_text(aes(label = n_clones), position = position_dodge(0.6),
            vjust = -0.3, size = 3.5) +
  scale_fill_manual(values = c("CAR+" = "#E64B35","CAR-" = "#8FBCDB"), guide = "none") +
  labs(title = "Unique clones in infusion product I",
       x = NULL, y = "No. clones (TRA+TRB paired)") +
  scale_x_discrete(labels = OUTCOME_LABEL) +
  theme_classic(base_size = 12) +
  theme(axis.text.x = element_text(angle = 20, hjust = 1))

p_div | p_n
```

```{r diversity-table}
kable(div_df, caption = "TCR diversity metrics in infusion product I", digits = 3, align = "c")
```

## Distribuzione frequenze clonali (rank-frequency)

```{r rank-freq-plot, fig.height=6, fig.width=12}
rank_df <- do.call(rbind, lapply(names(vdj_I_all), function(pt) {
  sname <- paste0(pt, "_bone_I")
  if (!sname %in% names(I_samples)) return(NULL)

  meta  <- I_samples[[sname]]@meta.data
  meta$bc_clean <- gsub("-[0-9]+$","", sub("^([^_]+_){2}","", rownames(meta)))

  vdj_pt <- vdj_I_all[[pt]] %>%
    left_join(meta %>% select(bc_clean, car_status),
              by = c("clean_barcode" = "bc_clean")) %>%
    filter(!is.na(car_status), car_status == "CAR+")

  if (nrow(vdj_pt) == 0) return(NULL)

  tbl <- sort(table(vdj_pt$Clone_ID_CDR3), decreasing = TRUE)
  data.frame(
    patient    = pt,
    rank       = seq_along(tbl),
    n_cells    = as.numeric(tbl),
    freq       = as.numeric(tbl) / sum(tbl),
    clone_id   = names(tbl)
  )
}))

if (!is.null(rank_df) && nrow(rank_df) > 0) {
  ggplot(rank_df, aes(x = rank, y = freq, color = patient)) +
    geom_line(linewidth = 1) +
    geom_point(data = rank_df %>% filter(rank <= 5), size = 2) +
    scale_color_manual(values = PATIENT_COLORS,
                       labels = OUTCOME_LABEL, name = NULL) +
    scale_y_log10(labels = percent_format()) +
    scale_x_log10() +
    labs(title = "Clonal frequency distribution — CAR+ in infusion product I",
         subtitle = "Log10 Y axis: steep curve → oligoclonal | flat → polyclonal",
         x = "Clone rank (1 = most frequent)", y = "Relative frequency") +
    theme_classic(base_size = 12) +
    theme(legend.position = "bottom")
}
```

## Top cloni per paziente

```{r top-clones-table}
top_clones <- rank_df %>%
  filter(rank <= 10) %>%
  mutate(
    CDR3_TRA = gsub("_.*","", clone_id),
    CDR3_TRB = gsub(".*_","", clone_id),
    freq_pct = sprintf("%.1f%%", 100 * freq)
  ) %>%
  select(Patient=patient, Rank=rank, CDR3_TRA, CDR3_TRB,
         N_cells=n_cells, Frequency=freq_pct)

DT::datatable(top_clones,
              caption = "Top 10 clones (CAR+) per patient in infusion product I",
              filter = "top",
              options = list(pageLength = 15, scrollX = TRUE))
```

---

# Integrazione TCR × stato funzionale {.tabset}

## Concetto

Questa sezione risponde alla domanda: **i cloni dominanti (più frequenti) nel prodotto I si trovano in specifici stati funzionali?**

Se i cloni dominanti di Bo sono principalmente in stato "Effector" → questo clone è già polarizzato verso la funzione effettrice prima dell'infusione.
Se i cloni di Ca sono in stato "Regulatory" → le cellule CAR+ Treg sono clonalmente dominate da specifici cloni che potrebbero espandersi e sopprimere l'effetto.

```{r tcr-functional-integration, fig.height=7, fig.width=12}
integrated_df <- do.call(rbind, lapply(names(vdj_I_all), function(pt) {
  sname <- paste0(pt, "_bone_I")
  if (!sname %in% names(I_samples)) return(NULL)

  meta  <- I_samples[[sname]]@meta.data
  meta$bc_clean <- gsub("-[0-9]+$","", sub("^([^_]+_){2}","", rownames(meta)))

  vdj_pt <- vdj_I_all[[pt]] %>%
    left_join(meta %>% select(bc_clean, car_status, fs,
                               starts_with("score_")),
              by = c("clean_barcode" = "bc_clean"))

  tbl <- sort(table(vdj_pt$Clone_ID_CDR3[vdj_pt$car_status == "CAR+"],
                    useNA = "no"), decreasing = TRUE)
  rank_map <- data.frame(Clone_ID_CDR3 = names(tbl),
                          clone_rank    = seq_along(tbl),
                          clone_freq    = as.numeric(tbl) / sum(tbl))

  vdj_pt %>%
    filter(car_status == "CAR+") %>%
    left_join(rank_map, by = "Clone_ID_CDR3") %>%
    mutate(patient = pt,
           rank_cat = case_when(
             clone_rank == 1     ~ "Clone #1 (dominant)",
             clone_rank <= 5     ~ "Clone #2-5",
             clone_rank <= 20    ~ "Clone #6-20",
             !is.na(clone_rank)  ~ "Clone #21+",
             TRUE                ~ "No TCR"
           ))
}))

if (!is.null(integrated_df) && nrow(integrated_df) > 0) {
  plot_df <- integrated_df %>%
    filter(!is.na(fs), fs != "Other") %>%
    group_by(patient, rank_cat, fs) %>%
    summarise(n = n(), .groups = "drop") %>%
    group_by(patient, rank_cat) %>%
    mutate(prop = n / sum(n)) %>%
    ungroup() %>%
    mutate(
      fs = factor(fs, levels = FUNCTIONAL_ORDER),
      rank_cat = factor(rank_cat,
                        levels = c("Clone #1 (dominant)","Clone #2-5",
                                   "Clone #6-20","Clone #21+","No TCR"))
    )

  ggplot(plot_df, aes(x = rank_cat, y = prop, fill = fs)) +
    geom_col(width = 0.75, color = "white", linewidth = 0.3) +
    facet_wrap(~ patient, ncol = 3,
               labeller = labeller(patient = OUTCOME_LABEL)) +
    scale_fill_manual(values = STATE_PALETTE, drop = FALSE,
                      name = "Functional state") +
    scale_y_continuous(labels = percent_format(), expand = c(0,0)) +
    labs(
      title    = "Functional state of CAR+ by clonal rank in infusion product I",
      subtitle = "What functional state are the most frequent clones (rank #1) in?",
      x        = "Clonal rank", y = "Proportion"
    ) +
    theme_classic(base_size = 11) +
    theme(axis.text.x  = element_text(angle = 30, hjust = 1),
          strip.background = element_rect(fill = "#F0F0F0"),
          strip.text = element_text(face = "bold"))
}
```

## Sovrapposizione clonale CAR+ / CAR-

```{r clone-overlap, fig.height=5, fig.width=10}
overlap_df <- do.call(rbind, lapply(names(vdj_I_all), function(pt) {
  sname <- paste0(pt, "_bone_I")
  if (!sname %in% names(I_samples)) return(NULL)

  meta  <- I_samples[[sname]]@meta.data
  meta$bc_clean <- gsub("-[0-9]+$","", sub("^([^_]+_){2}","", rownames(meta)))

  vdj_pt <- vdj_I_all[[pt]] %>%
    left_join(meta %>% select(bc_clean, car_status),
              by = c("clean_barcode" = "bc_clean"))

  clones_carpos <- unique(vdj_pt$Clone_ID_CDR3[vdj_pt$car_status == "CAR+" & !is.na(vdj_pt$car_status)])
  clones_carneg <- unique(vdj_pt$Clone_ID_CDR3[vdj_pt$car_status == "CAR-" & !is.na(vdj_pt$car_status)])

  shared <- intersect(clones_carpos, clones_carneg)

  data.frame(
    patient        = pt,
    n_carpos_clones= length(clones_carpos),
    n_carneg_clones= length(clones_carneg),
    n_shared       = length(shared),
    pct_shared_of_carpos = round(100 * length(shared) / max(1, length(clones_carpos)), 1)
  )
}))

kable(overlap_df,
      caption = "Clonal overlap CAR+ / CAR- in infusion product I",
      col.names = c("Patient","CAR+ clones","CAR- clones","Shared",
                    "% shared of CAR+"),
      align = "c")
```

---

# Conclusioni {.tabset}

## Riepilogo firme geniche

**Firma Effector**: Bo ha il module score Effector più alto (+0.117) tra le CAR+. Il profilo di Bo è più "pulito" e omogeneo.

**Firma Exhaustion** (progenitore + terminale): tutti i valori negativi nelle CAR+ → le CAR+ non sono esauste al momento dell'infusione (buono). Ca ha il valore più basso.

**Firma Regulatory**: la presenza di CAR+ con alta firma Regulatory in Ca e Me correla con il peggior esito clinico. Bo ha 0% di cellule CAR+ con fenotipo regolatorio.

**Firma Tpex_StemLike**: leggermente negativa in tutti i pazienti per le CAR+. Il valore assoluto è modesto → la firma Tpex non è fortemente attivata nel prodotto I (attesa: si attiva dopo contatto con l'antigene in vivo).

## Punti di attenzione

- N=3 pazienti → correlazioni descrittive, non causali
- L'annotazione CD4/CD8 da scRNA-seq è poco affidabile in questo dataset (dropout CD4)
- I dati TCR di Bo erano assenti nell'analisi precedente (bug nel nome file VDJ) → corretti in questa pipeline

```{r session-info, echo=FALSE}
cat("Analisi completata:", format(Sys.time(), "%Y-%m-%d %H:%M:%S"), "\n")
cat("R version:", R.version.string, "\n")
cat("Seurat:", as.character(packageVersion("Seurat")), "\n")
```

---

*Pipeline integrata scRNA-seq + TCR | CART functional analysis*
*Federica D'Annunzio — Laboratorio Caruana*
