---
title: "P3 — Predittori di selezione nel prodotto di infusione (I)"
subtitle: "Cosa nel prodotto I ha determinato l'espansione in A/B? | Pipeline CART functional analysis"
author: "Federica D'Annunzio"
date: "`r Sys.Date()`"
output:
  html_document:
    toc: true
    toc_float:
      collapsed: false
      smooth_scroll: true
    theme: flatly
    highlight: tango
    code_folding: hide
    self_contained: true
    number_sections: true
    df_print: paged
---

```{r setup, include=FALSE}
knitr::opts_chunk$set(
  echo       = TRUE,
  warning    = FALSE,
  message    = FALSE,
  fig.width  = 10,
  fig.height = 6,
  dpi        = 150,
  out.width  = "100%"
)
```

---

# Introduzione

## Domanda biologica

> **Esiste qualcosa nel prodotto di infusione (I) che ha indotto la selezione in A/B? Cosa differenzia il prodotto di Bo (espansione massiva) da Ca (fallimento) e Me (persistenza parziale)?**

Questa analisi confronta le CAR+ dei tre pazienti **nel momento dell'infusione**, cercando predittori dell'esito clinico. L'approccio è *descrittivo* (N=3, nessun test statistico interpretabile come inferenziale), con tre livelli di analisi:

| Livello | Metodo | Domanda |
|---|---|---|
| **Funzionale** | Proporzioni stati (Treg, Effector…) vs espansione | Quale composizione cellulare predice l'esito? |
| **Trascrizionale** | Module scores vs espansione | Quali firme geniche sono arricchite nel prodotto "vincente"? |
| **Molecolare** | DEG Bo_CAR+ vs Ca+Me_CAR+ | Quali geni singoli differenziano Bo? |

## Esiti clinici di riferimento

```{r outcomes-table}
library(knitr)
outcomes <- data.frame(
  Paziente       = c("Bo", "Ca", "Me"),
  CAR_in_I       = c("142 (1.9%)", "215 (19.1%)", "78 (9.9%)"),
  CAR_in_AB      = c("958 midollo + sangue", "0 (fallimento)", "260 midollo"),
  Expansion_pct  = c(22, 0, 4.9),
  Outcome        = c("Espansione massiva", "Fallimento completo", "Persistenza parziale")
)
kable(outcomes, caption = "Esiti clinici dei 3 pazienti", align = "c")
```

---

# Setup e caricamento dati

```{r load-libraries}
suppressMessages({
  library(Seurat)
  library(ggplot2)
  library(patchwork)
  library(dplyr)
  library(tidyr)
  library(scales)
  library(readr)
  library(DT)
  library(knitr)
  library(ggrepel)
  library(RColorBrewer)
  library(openxlsx)
})
```

```{r define-paths}
RDS_I    <- "~/federica.dannunzio@uniroma1.it - Google Drive/Drive condivisi/caruana-project/CART/Code/Seurat_analysis/2_annotation/all_I_samples_annotated.rds"
VDJ_BASE <- "/Users/federicadannunzio/Library/CloudStorage/GoogleDrive-federica.dannunzio@uniroma1.it/Drive condivisi/caruana-project/CART/Data/output_allineamento_original_no_CAR_si_VDJ"

PATIENT_COLORS <- c(Bo = "#E64B35", Ca = "#4DBBD5", Me = "#00A087")
OUTCOME_LABEL  <- c(Bo = "Bo (espansione)", Ca = "Ca (fallimento)", Me = "Me (parziale)")
EXPANSION      <- c(Bo = 22, Ca = 0, Me = 4.9)

FUNCTIONAL_STATE_MAP <- list(
  "Naive-like"    = c("Naive CD4+ T cells","Naive CD8+ T cells"),
  "Memory-like"   = c("Memory T cells","Th1 cells","Th2 cells","Th17 cells","Tfh cells"),
  "Effector"      = c("Effector CD4+ T cells","Cytotoxic CD8+ T cells"),
  "Regulatory"    = c("Tregs"),
  "Proliferating" = c("Proliferating CD4+ T cells","Proliferating CD8+ T cells")
)
FUNCTIONAL_ORDER <- c("Naive-like","Memory-like","Effector","Regulatory","Proliferating")
STATE_PALETTE    <- c("Naive-like"="#4DBBD5","Memory-like"="#00A087","Effector"="#E64B35",
                      "Regulatory"="#F39B7F","Proliferating"="#7E6148")

SIGNATURES <- list(
  Effector        = c("GZMB","PRF1","NKG7","GNLY","GZMA","GZMK","FGFBP2","CX3CR1"),
  Memory_Stemness = c("TCF7","CCR7","SELL","IL7R","LEF1","KLF2","BCL2","FOXO1"),
  Exhaustion      = c("PDCD1","LAG3","HAVCR2","TIGIT","TOX","TOX2","ENTPD1","CTLA4","BATF"),
  Activation      = c("CD69","CD44","TNFRSF9","IL2RA","ICOS","CD38"),
  Proliferation   = c("MKI67","TOP2A","PCNA","CCNB1","STMN1","UBE2C"),
  Tpex_StemLike   = c("TCF7","CXCR5","TOX","BCL6","SLAMF6","ID3"),
  Tex_Terminal    = c("HAVCR2","TIGIT","LAG3","CD160","ENTPD1","PRDM1","ZEB2")
)

VDJ_I_MAP <- list(
  Bo = list(folder = "2/S429_I"),
  Ca = list(folder = "1/S151_I"),
  Me = list(folder = "1/S345_I")
)
```

```{r helpers}
map_fs <- function(cell_types) {
  state <- rep("Other", length(cell_types))
  for (nm in names(FUNCTIONAL_STATE_MAP))
    state[cell_types %in% FUNCTIONAL_STATE_MAP[[nm]]] <- nm
  state
}

get_car_status <- function(meta) {
  for (col in c("IS_CAR_ALLIN_scREP","IS_CAR","CAR")) {
    if (col %in% colnames(meta)) {
      vals <- as.character(meta[[col]])
      return(ifelse(grepl("^(YES|TRUE|yes|true|1)$", vals), "CAR+", "CAR-"))
    }
  }
  rep("CAR-", nrow(meta))
}

read_vdj <- function(folder) {
  f1 <- file.path(VDJ_BASE, folder, "vdj_t", "filtered_contig_annotations.csv")
  f2 <- file.path(VDJ_BASE, folder, "vdj_t", "filtered_contig_annotations-.csv")
  f  <- if (file.exists(f1)) f1 else if (file.exists(f2)) f2 else NULL
  if (is.null(f)) return(NULL)
  first_line <- readLines(f, n = 1)
  delim <- if (grepl(";", first_line)) ";" else ","
  df <- read_delim(f, delim = delim, show_col_types = FALSE)
  colnames(df) <- make.names(colnames(df))
  df %>% filter(
    is_cell        %in% c("true","True","TRUE",TRUE),
    high_confidence %in% c("true","True","TRUE",TRUE),
    tolower(as.character(productive)) == "true",
    full_length    %in% c("true","True","TRUE",TRUE),
    chain          %in% c("TRA","TRB"),
    !is.na(cdr3), nchar(as.character(cdr3)) > 0, cdr3 != "None"
  )
}
```

```{r load-seurat-I}
cat("Caricamento Seurat I...\n")
I_samples <- readRDS(RDS_I)

for (sname in names(I_samples)) {
  meta <- I_samples[[sname]]@meta.data
  I_samples[[sname]]$car_status <- get_car_status(meta)
  I_samples[[sname]]$patient    <- sub("_bone_I$","", sname)
  I_samples[[sname]]$fs         <- map_fs(as.character(meta$cell_type))
}

cat("Campioni:", paste(names(I_samples), collapse=", "), "\n")
for (s in names(I_samples)) {
  n <- sum(I_samples[[s]]@meta.data$car_status == "CAR+")
  cat(sprintf("  %s: %d CAR+\n", s, n))
}
```

```{r compute-module-scores}
for (sname in names(I_samples)) {
  for (sig in names(SIGNATURES)) {
    genes_ok <- intersect(SIGNATURES[[sig]], rownames(I_samples[[sname]]))
    if (length(genes_ok) < 2) next
    sc <- paste0("score_", sig)
    I_samples[[sname]] <- AddModuleScore(
      I_samples[[sname]], features = list(genes_ok), name = sc, seed = 42
    )
    I_samples[[sname]]@meta.data[[sc]] <-
      I_samples[[sname]]@meta.data[[paste0(sc,"1")]]
    I_samples[[sname]]@meta.data[[paste0(sc,"1")]] <- NULL
  }
}

# Unifica metadati
score_cols <- paste0("score_", names(SIGNATURES))
meta_all <- bind_rows(lapply(names(I_samples), function(s) I_samples[[s]]@meta.data))
meta_carpos <- meta_all[meta_all$car_status == "CAR+", ]

# Medie per paziente (CAR+)
mean_by_patient <- meta_carpos %>%
  group_by(patient) %>%
  summarise(across(all_of(intersect(score_cols, colnames(meta_carpos))),
                   \(x) mean(x, na.rm=TRUE)),
            .groups = "drop") %>%
  mutate(expansion = EXPANSION[patient])
```

---

# Predittore 1: Composizione funzionale {.tabset}

## Proporzioni per paziente (CAR+)

```{r functional-props, fig.height=6, fig.width=10}
props_carpos <- meta_carpos %>%
  filter(fs != "Other") %>%
  group_by(patient, fs) %>%
  summarise(n = n(), .groups = "drop") %>%
  group_by(patient) %>%
  mutate(prop = n / sum(n),
         expansion = EXPANSION[patient]) %>%
  ungroup() %>%
  mutate(fs = factor(fs, levels = FUNCTIONAL_ORDER))

# Stacked bar
p1 <- ggplot(props_carpos, aes(x = reorder(patient, -expansion), y = prop, fill = fs)) +
  geom_col(width = 0.6, color = "white") +
  scale_fill_manual(values = STATE_PALETTE, drop = FALSE, name = "Stato") +
  scale_y_continuous(labels = percent_format(), expand = c(0,0)) +
  scale_x_discrete(labels = c(Bo="Bo\n(22%)", Ca="Ca\n(0%)", Me="Me\n(4.9%)")) +
  labs(title = "Composizione funzionale CAR+ in I",
       subtitle = "Pazienti ordinati per espansione in AB (decrescente)",
       x = NULL, y = "Proporzione nelle CAR+") +
  theme_classic(base_size = 12) +
  theme(legend.position = "right")
p1
```

## Scatter: proporzione vs espansione

```{r scatter-props, fig.height=8, fig.width=12}
# Per ogni stato: scatter proportion in I vs expansion in AB
scatter_plots <- lapply(FUNCTIONAL_ORDER, function(st) {
  df <- props_carpos %>% filter(fs == st)
  if (nrow(df) == 0) return(NULL)

  ggplot(df, aes(x = 100*prop, y = expansion, color = patient, label = patient)) +
    geom_point(size = 5) +
    geom_text_repel(fontface = "bold", size = 4.5) +
    scale_color_manual(values = PATIENT_COLORS, guide = "none") +
    labs(title = st,
         x = paste0("% ", st, " nelle CAR+ in I"),
         y = "% CAR+ in AB") +
    theme_classic(base_size = 11) +
    theme(plot.title = element_text(face = "bold"))
})
scatter_plots <- scatter_plots[!sapply(scatter_plots, is.null)]

wrap_plots(scatter_plots, ncol = 3) +
  plot_annotation(
    title = "Scatter: proporzione stati funzionali in I vs espansione in AB",
    subtitle = "N=3 — descrittivo. La pendenza indica una possibile correlazione",
    theme = theme(plot.title = element_text(face = "bold"))
  )
```

## Interpretazione

Il predittore funzionale più chiaro è la **proporzione di cellule Regulatory (Treg) nelle CAR+**:

| Paziente | % Treg nelle CAR+ in I | % CAR+ in AB |
|---|---|---|
| **Bo** | **0%** | **22%** |
| Me | 18% | 5% |
| Ca | 19% | 0% |

Anti-correlazione quasi perfetta (N=3). Le cellule "CAR-Treg" (cellule che hanno ricevuto il transgene CAR ma mantengono il fenotipo FOXP3+ soppressore) rappresentano una contaminazione del prodotto che può:

- **Sopprimere attivamente** le co-infuse CAR+ effettrici tramite IL-10, TGFβ, CTLA-4
- **Competere** per le citochine di sopravvivenza (IL-2, IL-15) nell'ambiente del midollo
- **Inibire la presentazione antigenica** al sito tumorale

La proporzione **Effector** mostra correlazione positiva con l'esito (Bo=86% > Me=42% > Ca=31%), ma è meno netta della Treg.

---

# Predittore 2: Firme geniche (module scores) {.tabset}

## Heatmap predittori

```{r module-scores-predictor-heatmap, fig.height=5, fig.width=8}
sc_avail <- intersect(score_cols, colnames(mean_by_patient))

heat_data <- mean_by_patient %>%
  pivot_longer(all_of(sc_avail), names_to = "signature", values_to = "score") %>%
  mutate(signature = gsub("score_","", signature),
         signature = factor(signature, levels = names(SIGNATURES)),
         patient = factor(patient, levels = c("Bo","Me","Ca")))  # ordine per esito

ggplot(heat_data, aes(x = reorder(patient, -expansion), y = signature, fill = score)) +
  geom_tile(color = "white", linewidth = 0.6) +
  geom_text(aes(label = sprintf("%.3f", score)), size = 3.2) +
  scale_fill_gradient2(low = "#4DBBD5", mid = "white", high = "#E64B35",
                       midpoint = 0, name = "Score\nmedio") +
  scale_x_discrete(labels = c(Bo="Bo\n(22%)", Me="Me\n(4.9%)", Ca="Ca\n(0%)")) +
  labs(title = "Module scores CAR+ nel prodotto I — ordinati per esito",
       subtitle = "Firme geniche medie per paziente | CAR+ cells only",
       x = NULL, y = NULL) +
  theme_classic(base_size = 12)
```

## Scatter: module score vs espansione

```{r module-score-scatter, fig.height=10, fig.width=12}
ms_plots <- lapply(sc_avail, function(sc) {
  sig_name <- gsub("score_","", sc)
  df <- mean_by_patient %>%
    select(patient, score = !!rlang::sym(sc), expansion) %>%
    filter(!is.na(score))

  ggplot(df, aes(x = score, y = expansion, color = patient, label = patient)) +
    geom_point(size = 5) +
    geom_text_repel(fontface = "bold", size = 4) +
    geom_vline(xintercept = 0, linetype = "dashed", color = "gray60") +
    scale_color_manual(values = PATIENT_COLORS, guide = "none") +
    labs(title = sig_name, x = "Score medio (CAR+)", y = "% CAR+ in AB") +
    theme_classic(base_size = 10) +
    theme(plot.title = element_text(face = "bold"))
})

wrap_plots(ms_plots, ncol = 3) +
  plot_annotation(
    title = "Module scores nel prodotto I vs espansione in AB",
    subtitle = "N=3 — solo descrittivo",
    theme = theme(plot.title = element_text(face = "bold"))
  )
```

## Interpretazione

Dalle firme geniche nelle CAR+ in I:

- **Effector** (GZMB, PRF1, NKG7): score simile in Bo (+0.106) e Me (+0.108), più basso in Ca (+0.087). La firma effettrice da sola non discrimina bene Bo da Me
- **Memory_Stemness** (TCF7, CCR7, SELL, IL7R): Bo=+0.055, Me=+0.057, Ca=-0.034. Il vantaggio di Bo e Me rispetto a Ca può riflettere una maggiore capacità di auto-rinnovamento, che si traduce in persistenza a lungo termine
- **Exhaustion** (PDCD1, LAG3, HAVCR2, TIGIT, TOX): tutti negativi → nessun paziente ha CAR+ pre-esauste al momento dell'infusione (buon segno)
- **Proliferation** (MKI67, TOP2A): Bo=+0.143, Me=+0.140, Ca=-0.033. Il prodotto di Bo e Me contiene cellule in ciclo al momento dell'infusione (proliferazione attiva = potenzialmente buono)
- **Tpex_StemLike** (TCF7, CXCR5, TOX, BCL6): valori modesti in tutti — atteso: la firma Tpex si sviluppa DOPO il contatto con l'antigene in vivo, non nel prodotto pre-infusione

---

# Predittore 3: DEG Bo_CAR+ vs Ca+Me_CAR+ {.tabset}

## Concetto

Il confronto diretto tra le CAR+ di **Bo** (espansore) e quelle di **Ca+Me** (non-espansori/parziali) identifica i geni molecolarmente responsabili della differenza. Questo è il confronto più informativo per identificare firme trascrizionali predittive.

**Metodo**: FindMarkers su oggetto Seurat merged (JoinLayers obbligatorio per Seurat v5), Bo vs Ca+Me, test Wilcoxon.

```{r deg-setup}
# Estrai CAR+ da ogni paziente
carpos_list <- lapply(names(I_samples), function(s) {
  meta <- I_samples[[s]]@meta.data
  cells_car <- rownames(meta)[meta$car_status == "CAR+"]
  if (length(cells_car) < 5) return(NULL)
  obj <- subset(I_samples[[s]], cells = cells_car)
  pt  <- unique(meta$patient)
  obj$deg_group <- if (pt == "Bo") "Bo" else "CaMe"
  obj
})
names(carpos_list) <- names(I_samples)
carpos_list <- carpos_list[!sapply(carpos_list, is.null)]

# Merge + JoinLayers (obbligatorio Seurat v5)
merged_carpos <- merge(
  carpos_list[[1]],
  y = carpos_list[-1],
  add.cell.ids = names(carpos_list)
)
merged_carpos <- JoinLayers(merged_carpos)

cat(sprintf("Totale CAR+ mergiate: %d\n", ncol(merged_carpos)))
cat(sprintf("  Bo: %d | CaMe: %d\n",
    sum(merged_carpos$deg_group == "Bo"),
    sum(merged_carpos$deg_group == "CaMe")))
```

```{r run-findmarkers}
Idents(merged_carpos) <- "deg_group"
deg_results <- FindMarkers(
  merged_carpos,
  ident.1        = "Bo",
  ident.2        = "CaMe",
  min.pct        = 0.05,
  logfc.threshold = 0.1,
  test.use       = "wilcox"
)
deg_results$gene <- rownames(deg_results)
deg_sig <- deg_results %>% filter(p_val_adj < 0.05) %>% arrange(desc(avg_log2FC))

cat(sprintf("DEG significativi (Bo vs Ca+Me, padj<0.05): %d geni\n", nrow(deg_sig)))
cat(sprintf("  UP in Bo: %d | DOWN in Bo (= UP Ca+Me): %d\n",
    sum(deg_sig$avg_log2FC > 0), sum(deg_sig$avg_log2FC < 0)))
```

## Volcano plot

```{r volcano-deg, fig.height=7, fig.width=10}
volcano_df <- deg_results %>%
  mutate(
    log10_padj = -log10(p_val_adj + 1e-300),
    color_cat  = case_when(
      p_val_adj < 0.05 & avg_log2FC >  0.5 ~ "UP in Bo",
      p_val_adj < 0.05 & avg_log2FC < -0.5 ~ "UP in Ca+Me",
      p_val_adj < 0.05                      ~ "Sig (small FC)",
      TRUE                                  ~ "NS"
    )
  )

top_up   <- volcano_df %>% filter(color_cat == "UP in Bo")   %>% slice_max(avg_log2FC, n=12)
top_down <- volcano_df %>% filter(color_cat == "UP in Ca+Me") %>% slice_min(avg_log2FC, n=8)
to_label <- bind_rows(top_up, top_down)

ggplot(volcano_df, aes(x = avg_log2FC, y = log10_padj, color = color_cat)) +
  geom_point(alpha = 0.5, size = 1.5) +
  geom_text_repel(data = to_label, aes(label = gene),
                  size = 3.2, max.overlaps = 20, fontface = "bold") +
  scale_color_manual(
    values = c("UP in Bo" = "#E64B35", "UP in Ca+Me" = "#4DBBD5",
               "Sig (small FC)" = "#F39B7F", "NS" = "gray70"),
    name = NULL
  ) +
  geom_vline(xintercept = c(-0.5, 0.5), linetype = "dashed", color = "gray50") +
  geom_hline(yintercept = -log10(0.05), linetype = "dashed", color = "gray50") +
  labs(title = "DEG: Bo_CAR+ vs Ca+Me_CAR+ nel prodotto I",
       subtitle = "Rosso = geni arricchiti in Bo (espansore) | Blu = arricchiti in Ca+Me",
       x = "log2FC (Bo vs Ca+Me)", y = "-log10(padj)") +
  theme_classic(base_size = 12) +
  theme(legend.position = "bottom")
```

## Top DEG: tabella interattiva

```{r deg-table}
DT::datatable(
  deg_sig %>%
    mutate(across(where(is.numeric), \(x) round(x, 4))) %>%
    select(Gene=gene, log2FC=avg_log2FC, pct_Bo=pct.1, pct_CaMe=pct.2,
           p_val, p_val_adj),
  caption = "DEG significativi: Bo_CAR+ vs Ca+Me_CAR+ nel prodotto I",
  filter  = "top",
  rownames = FALSE,
  options = list(pageLength = 20, scrollX = TRUE)
) %>%
  DT::formatStyle("log2FC",
                  color = DT::styleInterval(0, c("#4DBBD5","#E64B35")),
                  fontWeight = "bold")
```

## Dotplot top geni

```{r dotplot-deg, fig.height=7, fig.width=12}
top_genes_up   <- deg_sig %>% filter(avg_log2FC > 0) %>% head(15) %>% pull(gene)
top_genes_down <- deg_sig %>% filter(avg_log2FC < 0) %>% tail(10) %>% pull(gene)
genes_to_plot  <- c(top_genes_up, rev(top_genes_down))
genes_to_plot  <- intersect(genes_to_plot, rownames(merged_carpos))

if (length(genes_to_plot) > 0) {
  DotPlot(merged_carpos, features = genes_to_plot, group.by = "deg_group",
          cols = c("#4DBBD5","#E64B35"), dot.scale = 6) +
    coord_flip() +
    labs(title = "Dotplot: top DEG Bo vs Ca+Me (CAR+ in I)",
         subtitle = "Dimensione = % cellule esprimenti | Colore = espressione media",
         x = NULL, y = NULL) +
    theme_classic(base_size = 10) +
    theme(axis.text.x = element_text(angle = 20, hjust = 1))
}
```

## Interpretazione geni chiave

```{r key-genes-violin, fig.height=8, fig.width=14}
# Geni biologicamente rilevanti da visualizzare
key_genes <- c("TCF4","TOX","CMTM6","LRIG1","NR4A3",
               "FOXP3","MKI67","PDCD1","HAVCR2","TCF7",
               "GZMB","PRF1","IL7R","BCL2")
key_genes  <- intersect(key_genes, rownames(merged_carpos))

if (length(key_genes) > 0) {
  VlnPlot(merged_carpos, features = key_genes,
          group.by = "deg_group", ncol = 4,
          cols = c("#E64B35","#4DBBD5"), pt.size = 0.5) &
    theme(plot.title = element_text(face = "bold", size = 10),
          axis.title = element_blank())
}
```

---

## Interpretazione biologica DEG

I geni più differenzialmente espressi nelle CAR+ di Bo rispetto a Ca+Me riflettono le caratteristiche che distinguono un prodotto "vincente":

**Geni UP in Bo (espansore)**:

- **TCF4** (E2-2): fattore di trascrizione della famiglia E-protein, regola lo sviluppo T e promuove la memoria. Alto in Bo → mantenimento del potenziale di memoria nelle CAR+
- **TOX**: paradossalmente, TOX è sia un marker di esaurimento che di Tpex (progenitori esausti stem-like). Nelle CAR+ di Bo, se associato a TCF7, suggerisce fenotipo Tpex piuttosto che Tex terminale → capacità di auto-rinnovamento
- **MT1G** (metallothionein): risposta allo stress ossidativo; potrebbe indicare una maggiore resilienza cellulare
- **FRY**: regolatore della mitosi; coerente con la maggiore proliferazione osservata nei module scores

**Geni UP in Ca+Me (non-espansori)**:

- **CMTM6**: stabilizza PD-L1 sulla superficie cellulare → le CAR+ di Ca e Me esprimono più CMTM6 → maggiore suscettibilità alla soppressione mediata da PD-1. Questo potrebbe essere un meccanismo attraverso cui le CAR+ dei non-espansori si auto-sopprimono o vengono soppresse nell'ambiente tumorale
- **EEF1A1, RPS15A, RPS19, PPIA**: geni metabolici/traslazionali costitutivi → le CAR+ di Ca+Me hanno un profilo più "quiescente" dal punto di vista metabolico

---

# Sintesi dei predittori {.tabset}

## Pannello riepilogativo

```{r summary-predictors, fig.height=8, fig.width=14}
# Raccoglie le metriche predittive in un singolo dataframe
pred_df <- data.frame(
  patient    = c("Bo","Ca","Me"),
  expansion  = c(22, 0, 4.9),
  pct_Treg   = c(0.0, 18.6, 17.9),
  pct_Eff    = c(85.9, 30.7, 42.3),
  score_Eff  = c(0.106, 0.087, 0.108),
  score_Mem  = c(0.055, -0.034, 0.057),
  score_Exh  = c(-0.036, -0.093, -0.027),
  score_Prol = c(0.143, -0.033, 0.140)
)

pred_long <- pred_df %>%
  pivot_longer(-c(patient, expansion), names_to = "metric", values_to = "value") %>%
  mutate(metric = factor(metric, levels = c(
    "pct_Treg","pct_Eff","score_Eff","score_Mem","score_Exh","score_Prol"
  ), labels = c(
    "% Treg in CAR+","% Effector in CAR+",
    "Score Effector","Score Memory/Stemness",
    "Score Exhaustion","Score Proliferation"
  )))

ggplot(pred_long, aes(x = value, y = expansion,
                       color = patient, label = patient)) +
  geom_point(size = 5) +
  geom_text_repel(fontface = "bold", size = 4) +
  scale_color_manual(values = PATIENT_COLORS, guide = "none") +
  facet_wrap(~ metric, scales = "free_x", ncol = 3) +
  labs(title = "Predittori nel prodotto I vs espansione in AB",
       subtitle = "N=3 — correlazioni descrittive, non inferenziali",
       x = "Valore del predittore nel prodotto I",
       y = "% CAR+ nel midollo/sangue AB") +
  theme_classic(base_size = 11) +
  theme(strip.background = element_rect(fill = "#F0F0F0"),
        strip.text = element_text(face = "bold", size = 10))
```

## Export risultati

```{r export-results}
out_dir <- "~/federica.dannunzio@uniroma1.it - Google Drive/Drive condivisi/caruana-project/CART/Code/Seurat_analysis/10_CART_functional_analysis/P3_selection/"
dir.create(path.expand(out_dir), showWarnings = FALSE, recursive = TRUE)

# Salva DEG
write.xlsx(deg_sig, file = file.path(path.expand(out_dir), "P3_DEG_Bo_vs_CaMe.xlsx"),
           rowNames = FALSE)
cat("Salvato: P3_DEG_Bo_vs_CaMe.xlsx\n")

# Salva summary predittori
write.xlsx(pred_df, file = file.path(path.expand(out_dir), "P3_predictors_summary.xlsx"),
           rowNames = FALSE)
cat("Salvato: P3_predictors_summary.xlsx\n")
```

## Conclusioni

### Cosa nel prodotto I ha predetto la selezione in AB?

**Predittore #1 (più forte): proporzione di Treg nelle CAR+**

La contaminazione del prodotto con cellule Regulatory CAR+ (CAR-Treg) è il fattore che mostra la correlazione più chiara con l'esito. Bo = 0% Treg → espansione massiva; Ca e Me ≈ 18-19% Treg → fallimento o persistenza parziale.

**Predittore #2: profilo trascrizionale (DEG)**

Le CAR+ di Bo esprimono più **TCF4** (stemness, memoria) e meno **CMTM6** (stabilizzatore PD-L1). Questo suggerisce che le CAR+ di Bo hanno:
- Maggiore capacità di auto-rinnovamento (TCF4 → stemness)
- Minore suscettibilità alla soppressione PD-1-mediata (meno CMTM6 → meno PD-L1 stabile)

**Predittore #3: firme geniche (module scores)**

Memory/Stemness e Proliferation sono leggermente più alte in Bo e Me vs Ca nel prodotto I. L'Exhaustion è negativa in tutti (buon segno). La differenza tra Bo e Me non è chiaramente spiegata dalle sole firme geniche medie — suggerisce che il fattore discriminante tra Bo e Me risiede nella **composizione funzionale** (0% vs 18% Treg) più che nella firma trascrizionale delle singole cellule.

**Implicazione per la produzione del prodotto**:

Il dato più azionabile è la contaminazione da CAR-Treg: un depletion delle cellule FOXP3+ durante la produzione del prodotto potrebbe migliorare l'efficacia della terapia.

```{r session-info, echo=FALSE}
cat("Analisi completata:", format(Sys.time(), "%Y-%m-%d %H:%M:%S"), "\n")
cat("Seurat:", as.character(packageVersion("Seurat")), "\n")
```

---

*Pipeline integrata scRNA-seq + TCR | CART functional analysis | P3 — Selezione*
*Federica D'Annunzio — Laboratorio Caruana*
