---
title: "P5 — Espansione clonale: quale cluster in I si è espanso?"
subtitle: "Sub-clustering CAR+ in I + fate analysis per cluster | Pipeline CART"
author: "Federica D'Annunzio"
date: "`r Sys.Date()`"
output:
  html_document:
    toc: true
    toc_float:
      collapsed: false
      smooth_scroll: true
    theme: flatly
    highlight: tango
    code_folding: hide
    self_contained: true
    number_sections: true
    df_print: paged
---

```{r setup, include=FALSE}
knitr::opts_chunk$set(
  echo       = TRUE,
  warning    = FALSE,
  message    = FALSE,
  fig.width  = 10,
  fig.height = 6,
  dpi        = 150,
  out.width  = "100%"
)
```

---

# Introduzione

## Domanda biologica

> **C'è un cluster di cellule CAR+ nel prodotto di infusione (I) che si è espanso selettivamente nel midollo AB? Perché alcune CAR+ non si espandono?**

Questa analisi utilizza il sub-clustering delle sole cellule CAR+ nel prodotto I, poi incrocia i dati di clonotipia TCR (CDR3α+CDR3β) per tracciare il destino di ogni clone da I a bone AB. Il risultato atteso: identificare quali caratteristiche trascrizionali al momento dell'infusione predicono la persistenza in vivo.

| Sezione | Domanda |
|---|---|
| Sub-clustering CAR+ in I | Quali popolazioni distinte esistono tra le CAR+ al tempo I? |
| Firma per cluster | Qual è il profilo trascrizionale di ogni cluster? |
| Fate clonale per cluster | Quale cluster ha i cloni che ritroviamo in AB? |
| Cloni "vincitori" vs "perdenti" | Cosa differenzia trascrizionalmente i cloni che persistono? |
| Condivisione inter-paziente | Questi cloni espansi sono gli stessi tra Bo e Me? |

---

# Setup e caricamento dati

```{r load-libraries}
suppressMessages({
  library(Seurat)
  library(ggplot2)
  library(patchwork)
  library(dplyr)
  library(tidyr)
  library(scales)
  library(readr)
  library(DT)
  library(knitr)
  library(ggrepel)
  library(RColorBrewer)
  library(openxlsx)
})
```

```{r define-paths}
RDS_I    <- "~/federica.dannunzio@uniroma1.it - Google Drive/Drive condivisi/caruana-project/CART/Code/Seurat_analysis/2_annotation/all_I_samples_annotated.rds"
VDJ_BASE <- "/Users/federicadannunzio/Library/CloudStorage/GoogleDrive-federica.dannunzio@uniroma1.it/Drive condivisi/caruana-project/CART/Data/output_allineamento_original_no_CAR_si_VDJ"

PATIENT_COLORS <- c(Bo = "#E64B35", Ca = "#4DBBD5", Me = "#00A087")
OUTCOME_LABEL  <- c(Bo = "Bo (espansione)", Ca = "Ca (fallimento)", Me = "Me (parziale)")
PATIENTS_AB    <- c("Bo","Me")  # Ca: 0 CAR+ in AB, esclusa dalla fate analysis

SIGNATURES <- list(
  Effector        = c("GZMB","PRF1","NKG7","GNLY","GZMA","GZMK","FGFBP2","CX3CR1"),
  Memory_Stemness = c("TCF7","CCR7","SELL","IL7R","LEF1","KLF2","BCL2","FOXO1"),
  Exhaustion      = c("PDCD1","LAG3","HAVCR2","TIGIT","TOX","TOX2","ENTPD1","CTLA4","BATF"),
  Activation      = c("CD69","CD44","TNFRSF9","IL2RA","ICOS","CD38"),
  Proliferation   = c("MKI67","TOP2A","PCNA","CCNB1","STMN1","UBE2C"),
  Tpex_StemLike   = c("TCF7","CXCR5","TOX","BCL6","SLAMF6","ID3"),
  Tex_Terminal    = c("HAVCR2","TIGIT","LAG3","CD160","ENTPD1","PRDM1","ZEB2")
)

VDJ_I_MAP <- list(
  Bo = list(folder = "2/S429_I"),
  Ca = list(folder = "1/S151_I"),
  Me = list(folder = "1/S345_I")
)
VDJ_B_MAP <- list(
  Bo = list(folder = "2/S435_B"),
  Me = list(folder = "2/S431_B")
)
```

```{r helpers}
get_car_status <- function(meta) {
  for (col in c("IS_CAR_ALLIN_scREP","IS_CAR","CAR")) {
    if (col %in% colnames(meta)) {
      vals <- as.character(meta[[col]])
      return(ifelse(grepl("^(YES|TRUE|yes|true|1)$", vals), "CAR+", "CAR-"))
    }
  }
  rep("CAR-", nrow(meta))
}

read_vdj <- function(folder) {
  f1 <- file.path(VDJ_BASE, folder, "vdj_t", "filtered_contig_annotations.csv")
  f2 <- file.path(VDJ_BASE, folder, "vdj_t", "filtered_contig_annotations-.csv")
  f  <- if (file.exists(f1)) f1 else if (file.exists(f2)) f2 else NULL
  if (is.null(f)) return(NULL)
  first_line <- readLines(f, n = 1)
  delim <- if (grepl(";", first_line)) ";" else ","
  df <- read_delim(f, delim = delim, show_col_types = FALSE)
  colnames(df) <- make.names(colnames(df))
  df %>% filter(
    is_cell        %in% c("true","True","TRUE",TRUE),
    high_confidence %in% c("true","True","TRUE",TRUE),
    tolower(as.character(productive)) == "true",
    full_length    %in% c("true","True","TRUE",TRUE),
    chain          %in% c("TRA","TRB"),
    !is.na(cdr3), nchar(as.character(cdr3)) > 0, cdr3 != "None"
  )
}

make_paired_vdj <- function(raw_df, patient_id) {
  best <- function(d) d %>% group_by(barcode) %>% arrange(desc(umis), desc(reads)) %>% slice(1) %>% ungroup()
  tra <- raw_df %>% filter(chain == "TRA") %>% best() %>%
    select(barcode, TRA_v = v_gene, TRA_cdr3 = cdr3)
  trb <- raw_df %>% filter(chain == "TRB") %>% best() %>%
    select(barcode, TRB_v = v_gene, TRB_cdr3 = cdr3)
  inner_join(tra, trb, by = "barcode") %>%
    mutate(patient = patient_id,
           Clone_ID_CDR3 = paste(TRA_cdr3, TRB_cdr3, sep = "_"),
           clean_barcode = gsub("-[0-9]+$","", barcode))
}
```

---

# Sub-clustering delle CAR+ nel prodotto I {.tabset}

## Procedura

```{r extract-carpos}
cat("Caricamento Seurat I...\n")
I_samples <- readRDS(RDS_I)

carpos_list <- list()
for (sname in names(I_samples)) {
  meta <- I_samples[[sname]]@meta.data
  car_status <- get_car_status(meta)
  cells_car  <- rownames(meta)[car_status == "CAR+"]
  pt <- sub("_bone_I$","", sname)

  if (length(cells_car) < 10) {
    cat(sprintf("  [SKIP] %s: solo %d CAR+\n", sname, length(cells_car)))
    next
  }

  obj <- subset(I_samples[[sname]], cells = cells_car)
  obj$patient    <- pt
  obj$car_status <- "CAR+"
  # Salva barcode raw PRIMA del merge (per join VDJ dopo)
  obj$barcode_raw <- gsub("-[0-9]+$","", sub("^([^_]+_){2}","", cells_car))
  carpos_list[[sname]] <- obj
  cat(sprintf("  %s: %d CAR+ estratte\n", sname, length(cells_car)))
}

cat(sprintf("Totale: %d CAR+ da %d campioni\n",
    sum(sapply(carpos_list, ncol)), length(carpos_list)))
```

```{r seurat-clustering-pipeline}
# Merge degli oggetti CAR+
merged_car <- merge(
  carpos_list[[1]],
  y = carpos_list[-1],
  add.cell.ids = names(carpos_list)
)
# JoinLayers obbligatorio per Seurat v5 dopo merge
merged_car <- JoinLayers(merged_car)

# Pipeline standard
merged_car <- NormalizeData(merged_car, verbose = FALSE)
merged_car <- FindVariableFeatures(merged_car, nfeatures = 2000, verbose = FALSE)
merged_car <- ScaleData(merged_car,
                        features   = VariableFeatures(merged_car),
                        vars.to.regress = "nCount_RNA",
                        verbose    = FALSE)
merged_car <- RunPCA(merged_car, npcs = 20, verbose = FALSE)
merged_car <- RunUMAP(merged_car, dims = 1:15, verbose = FALSE)
merged_car <- FindNeighbors(merged_car, dims = 1:15, verbose = FALSE)
merged_car <- FindClusters(merged_car, resolution = 0.3, verbose = FALSE)

merged_car$seurat_cluster_id <- paste0("C", as.integer(Idents(merged_car)))
n_clusters <- length(unique(merged_car$seurat_cluster_id))
cat(sprintf("Sub-cluster CAR+ identificati: %d\n", n_clusters))
table(merged_car$seurat_cluster_id, merged_car$patient)
```

## UMAP

```{r umap-plots, fig.height=6, fig.width=16}
p_clust <- DimPlot(merged_car, group.by = "seurat_cluster_id",
                   label = TRUE, label.size = 5, repel = TRUE) +
  labs(title = "Sub-cluster CAR+ nel prodotto I") +
  theme_void() + theme(plot.title = element_text(face="bold"))

p_pat <- DimPlot(merged_car, group.by = "patient",
                 cols = PATIENT_COLORS) +
  labs(title = "Paziente") +
  theme_void() + theme(plot.title = element_text(face="bold"))

p_clust | p_pat
```

## Module scores per cluster

```{r module-scores-cluster}
for (sig in names(SIGNATURES)) {
  genes_ok <- intersect(SIGNATURES[[sig]], rownames(merged_car))
  if (length(genes_ok) < 2) next
  sc <- paste0("score_", sig)
  merged_car <- AddModuleScore(merged_car, features = list(genes_ok), name = sc, seed = 42)
  merged_car@meta.data[[sc]] <- merged_car@meta.data[[paste0(sc,"1")]]
  merged_car@meta.data[[paste0(sc,"1")]] <- NULL
}
```

```{r module-score-umap, fig.height=10, fig.width=16}
score_cols <- paste0("score_", names(SIGNATURES))
score_avail <- intersect(score_cols, colnames(merged_car@meta.data))

feat_plots <- FeaturePlot(merged_car, features = score_avail,
                          ncol = 4, min.cutoff = "q5", max.cutoff = "q95") &
  theme_void() & theme(plot.title = element_text(face="bold", size=9))
feat_plots
```

```{r module-score-heatmap-cluster, fig.height=5, fig.width=9}
meta_car <- merged_car@meta.data

heat_cluster <- meta_car %>%
  group_by(seurat_cluster_id) %>%
  summarise(across(all_of(score_avail), \(x) mean(x, na.rm=TRUE)),
            n_cells = n(), .groups = "drop") %>%
  pivot_longer(all_of(score_avail), names_to = "signature", values_to = "score") %>%
  mutate(signature = gsub("score_","", signature),
         signature = factor(signature, levels = names(SIGNATURES)))

ggplot(heat_cluster, aes(x = seurat_cluster_id, y = signature, fill = score)) +
  geom_tile(color = "white", linewidth = 0.5) +
  geom_text(aes(label = sprintf("%.3f", score)), size = 3) +
  scale_fill_gradient2(low = "#4DBBD5", mid = "white", high = "#E64B35",
                       midpoint = 0, name = "Score\nmedio") +
  labs(title = "Module scores medi per sub-cluster (CAR+ in I)",
       x = "Sub-cluster", y = NULL) +
  theme_classic(base_size = 12)
```

## FindAllMarkers

```{r find-all-markers}
Idents(merged_car) <- "seurat_cluster_id"
cluster_markers <- FindAllMarkers(
  merged_car,
  only.pos      = TRUE,
  min.pct       = 0.2,
  logfc.threshold = 0.3,
  test.use      = "wilcox",
  verbose       = FALSE
)

if (nrow(cluster_markers) > 0 && "p_val_adj" %in% colnames(cluster_markers)) {
  cluster_markers_sig <- cluster_markers %>% filter(p_val_adj < 0.05)
  cat(sprintf("Marker significativi: %d\n", nrow(cluster_markers_sig)))

  top_per_cluster <- cluster_markers_sig %>%
    group_by(cluster) %>%
    slice_max(avg_log2FC, n = 5) %>%
    ungroup()
} else {
  cluster_markers_sig <- data.frame()
  top_per_cluster     <- data.frame()
  cat("Nessun marker significativo trovato\n")
}
```

```{r dotplot-markers, fig.height=7, fig.width=14}
if (nrow(top_per_cluster) > 0) {
  genes_dp <- unique(top_per_cluster$gene)
  genes_dp <- intersect(genes_dp, rownames(merged_car))
  if (length(genes_dp) > 0) {
    DotPlot(merged_car, features = genes_dp, group.by = "seurat_cluster_id",
            cols = c("lightgray","#E64B35"), dot.scale = 6) +
      coord_flip() +
      labs(title = "Top marker per sub-cluster (CAR+ in I)",
           x = NULL, y = NULL) +
      theme_classic(base_size = 10) +
      theme(axis.text.x = element_text(angle = 0))
  }
}
```

## Composizione per paziente per cluster

```{r cluster-patient-composition, fig.height=5, fig.width=9}
comp_df <- meta_car %>%
  group_by(seurat_cluster_id, patient) %>%
  summarise(n = n(), .groups = "drop") %>%
  group_by(seurat_cluster_id) %>%
  mutate(prop = n / sum(n)) %>%
  ungroup()

ggplot(comp_df, aes(x = seurat_cluster_id, y = prop, fill = patient)) +
  geom_col(width = 0.7, color = "white") +
  scale_fill_manual(values = PATIENT_COLORS, labels = OUTCOME_LABEL, name = NULL) +
  scale_y_continuous(labels = percent_format(), expand = c(0,0)) +
  labs(title = "Composizione per paziente in ogni sub-cluster CAR+",
       x = "Sub-cluster", y = "Proporzione") +
  theme_classic(base_size = 12) +
  theme(legend.position = "bottom")
```

---

# Caricamento dati VDJ

```{r load-vdj}
# I-stage VDJ (tutti i pazienti)
vdj_I_all <- list()
for (pt in names(VDJ_I_MAP)) {
  df <- read_vdj(VDJ_I_MAP[[pt]]$folder)
  if (is.null(df) || nrow(df) == 0) { cat(pt, "I: VDJ non trovato\n"); next }
  vdj_I_all[[pt]] <- make_paired_vdj(df, pt)
  cat(sprintf("%s I-stage: %d cellule paired\n", pt, nrow(vdj_I_all[[pt]])))
}

# B-stage VDJ (solo Bo e Me)
vdj_B_all <- list()
for (pt in names(VDJ_B_MAP)) {
  df <- read_vdj(VDJ_B_MAP[[pt]]$folder)
  if (is.null(df) || nrow(df) == 0) { cat(pt, "B: VDJ non trovato\n"); next }
  vdj_B_all[[pt]] <- make_paired_vdj(df, pt)
  cat(sprintf("%s B-stage: %d cellule paired\n", pt, nrow(vdj_B_all[[pt]])))
}
```

---

# Fate analysis per cluster {.tabset}

## Concetto

Per ogni cellula CAR+ nel prodotto I che ha un clonotype TCR assegnato, verifichiamo se il suo clone (CDR3α+CDR3β) è ritrovabile nel midollo osseo AB. Questo ci permette di calcolare, per ogni sub-cluster in I, la **proporzione di cellule con cloni "sopravvissuti"**.

Il sub-cluster con la più alta proporzione di cloni sopravvissuti è il cluster "vincente" — quello che ha le caratteristiche biologiche che favoriscono la persistenza.

```{r vdj-seurat-join}
# barcode_raw è già corretto: è stato salvato nella metadata PRIMA del merge
# (nel chunk extract-carpos: gsub("-[0-9]+$","", sub("^([^_]+_){2}","", cells_car)))
# NON sovrascrivere — i rownames post-merge hanno prefissi aggiuntivi da add.cell.ids
cat("Esempio barcode_raw (da metadata pre-merge):", head(meta_car$barcode_raw, 3), "\n")

# Join con VDJ per paziente
# IMPORTANTE: rimuovere 'patient' dal select di sub_meta — vdj_I_all[[pt]] ha già
# la colonna 'patient' (settata in make_paired_vdj) → evita duplicati .x/.y
vdj_matched_I <- bind_rows(lapply(names(vdj_I_all), function(pt) {
  sub_meta <- meta_car[meta_car$patient == pt, ]
  vdj_I_all[[pt]] %>%
    inner_join(sub_meta %>% select(barcode_raw, seurat_cluster_id),
               by = c("clean_barcode" = "barcode_raw"))
}))

cat(sprintf("Cellule CAR+ con TCR assegnato in I: %d / %d (%.1f%%)\n",
    nrow(vdj_matched_I), nrow(meta_car),
    100 * nrow(vdj_matched_I) / nrow(meta_car)))
```

```{r build-survived-clones}
# Identifica cloni sopravvissuti (presenti in AB come CAR+)
survived_clones_by_pt <- list()

for (pt in PATIENTS_AB) {
  if (!pt %in% names(vdj_B_all)) next

  # Cloni CAR+ in AB (per questo paziente)
  # Non abbiamo il Seurat AB in memoria — usiamo tutti i cloni del B VDJ
  # come proxy (filtered_contig_annotations = solo is_cell TRUE = leucociti reali)
  clones_AB <- unique(vdj_B_all[[pt]]$Clone_ID_CDR3)
  survived_clones_by_pt[[pt]] <- clones_AB

  clones_I_pt <- unique(vdj_matched_I$Clone_ID_CDR3[vdj_matched_I$patient == pt])
  n_surv <- length(intersect(clones_I_pt, clones_AB))
  cat(sprintf("%s: cloni in I=%d, in AB=%d, sopravvissuti=%d\n",
      pt, length(clones_I_pt), length(clones_AB), n_surv))
}
```

## Proporzione cloni sopravvissuti per cluster

```{r fate-per-cluster, fig.height=6, fig.width=10}
# Per ogni cellula in vdj_matched_I: survived = Clone_ID in AB?
vdj_matched_I$survived <- mapply(function(clone, pt) {
  if (!pt %in% names(survived_clones_by_pt)) return(FALSE)
  clone %in% survived_clones_by_pt[[pt]]
}, vdj_matched_I$Clone_ID_CDR3, vdj_matched_I$patient)

# Aggregazione per cluster
fate_cluster <- vdj_matched_I %>%
  group_by(seurat_cluster_id, patient) %>%
  summarise(n_cells_vdj  = n(),
            n_survived   = sum(survived),
            pct_survived = 100 * mean(survived),
            .groups = "drop")

fate_cluster_total <- vdj_matched_I %>%
  group_by(seurat_cluster_id) %>%
  summarise(n_cells_vdj  = n(),
            n_survived   = sum(survived),
            pct_survived = 100 * mean(survived),
            .groups = "drop")

cat("\nProporzione sopravvissuti per cluster (tutti i pazienti):\n")
print(fate_cluster_total)

# Plot per paziente
ggplot(fate_cluster, aes(x = seurat_cluster_id, y = pct_survived, fill = patient)) +
  geom_col(position = "dodge", width = 0.7, color = "white") +
  geom_text(aes(label = sprintf("%.0f%%", pct_survived)),
            position = position_dodge(0.7), vjust = -0.3, size = 3.5) +
  scale_fill_manual(values = PATIENT_COLORS[PATIENTS_AB],
                    labels = OUTCOME_LABEL[PATIENTS_AB], name = NULL) +
  labs(title = "Proporzione di cellule con clone sopravvissuto (I → AB) per sub-cluster",
       subtitle = "Solo pazienti con CAR+ in AB (Ca esclusa) | Clone matching = CDR3α+CDR3β",
       x = "Sub-cluster CAR+ in I", y = "% cellule con clone in AB (%)") +
  theme_classic(base_size = 12) +
  theme(legend.position = "bottom")
```

## Heatmap fate × cluster

```{r fate-heatmap, fig.height=5, fig.width=9}
if (nrow(fate_cluster) > 0) {
  ggplot(fate_cluster, aes(x = patient, y = seurat_cluster_id, fill = pct_survived)) +
    geom_tile(color = "white", linewidth = 0.5) +
    geom_text(aes(label = sprintf("%.0f%%\n(n=%d)", pct_survived, n_cells_vdj)),
              size = 3.5) +
    scale_fill_gradient(low = "white", high = "#E64B35", name = "% sopravvissuti") +
    scale_x_discrete(labels = OUTCOME_LABEL[PATIENTS_AB]) +
    labs(title = "Fate clonale I → AB per sub-cluster",
         x = NULL, y = "Sub-cluster CAR+ in I") +
    theme_classic(base_size = 12) +
    theme(axis.text.x = element_text(angle = 20, hjust = 1))
}
```

## Firma del cluster "vincente"

```{r winning-cluster-signature, fig.height=6, fig.width=12}
# Identifica il cluster con la più alta pct_survived (aggregato sui pazienti disponibili)
if (nrow(fate_cluster_total) > 0 && any(!is.nan(fate_cluster_total$pct_survived))) {
  winning_cluster <- fate_cluster_total %>%
    filter(n_cells_vdj >= 3) %>%
    slice_max(pct_survived, n = 1, with_ties = FALSE) %>%
    pull(seurat_cluster_id)

  cat("Cluster 'vincente' (massima % sopravvissuti):", winning_cluster, "\n")

  # Firma trascrizionale: vincente vs tutti gli altri
  merged_car$fate_group <- ifelse(
    merged_car$seurat_cluster_id == winning_cluster,
    "Winning cluster", "Other clusters"
  )
  Idents(merged_car) <- "fate_group"

  deg_fate <- FindMarkers(merged_car,
                           ident.1 = "Winning cluster",
                           ident.2 = "Other clusters",
                           min.pct = 0.1, logfc.threshold = 0.2,
                           test.use = "wilcox", verbose = FALSE)
  deg_fate$gene <- rownames(deg_fate)

  deg_fate_sig <- deg_fate %>%
    filter(p_val_adj < 0.05) %>%
    arrange(desc(avg_log2FC))

  cat(sprintf("DEG cluster vincente vs altri: %d significativi\n", nrow(deg_fate_sig)))

  # Visualizza con violin
  top_winning_genes <- deg_fate_sig %>%
    filter(avg_log2FC > 0) %>%
    head(12) %>%
    pull(gene)
  top_winning_genes <- intersect(top_winning_genes, rownames(merged_car))

  if (length(top_winning_genes) > 0) {
    VlnPlot(merged_car, features = top_winning_genes,
            group.by = "fate_group", ncol = 4, pt.size = 0.5,
            cols = c("#E64B35","#8FBCDB")) &
      theme(plot.title = element_text(face="bold", size=9),
            axis.title = element_blank())
  }
}
```

---

# DEG: cloni sopravvissuti vs non sopravvissuti {.tabset}

## Concetto

Confronto diretto tra:
- **Cellule con clone sopravvissuto** (CDR3 presente in AB)
- **Cellule con clone non sopravvissuto** (CDR3 assente in AB)

Questo risponde alla domanda: *cosa distingue trascrizionalmente una cellula "vincente" nel prodotto I?*

```{r deg-survived-vs-not}
# Aggiungi survived status al Seurat object principale
survived_map <- setNames(vdj_matched_I$survived, vdj_matched_I$clean_barcode)
meta_car$survived_clone <- survived_map[meta_car$barcode_raw]

# Aggiungi al merged_car
merged_car$survived_clone <- meta_car[rownames(merged_car@meta.data), "survived_clone"]
merged_car$survived_group <- case_when(
  is.na(merged_car$survived_clone)    ~ "No TCR",
  merged_car$survived_clone == TRUE   ~ "Survived",
  merged_car$survived_clone == FALSE  ~ "Not survived"
)

cat("Distribuzione fate group:\n")
print(table(merged_car$survived_group))
```

```{r deg-survived, fig.height=7, fig.width=10}
cells_surv    <- colnames(merged_car)[merged_car$survived_group == "Survived"]
cells_notsurv <- colnames(merged_car)[merged_car$survived_group == "Not survived"]

if (length(cells_surv) >= 5 && length(cells_notsurv) >= 5) {
  Idents(merged_car) <- "survived_group"
  deg_surv <- FindMarkers(merged_car,
                           ident.1 = "Survived",
                           ident.2 = "Not survived",
                           min.pct = 0.05, logfc.threshold = 0.15,
                           test.use = "wilcox", verbose = FALSE)
  deg_surv$gene <- rownames(deg_surv)
  deg_surv_sig  <- deg_surv %>% filter(p_val_adj < 0.05) %>% arrange(desc(avg_log2FC))

  cat(sprintf("DEG sopravvissuti vs non-sopravvissuti: %d geni (padj<0.05)\n",
      nrow(deg_surv_sig)))

  # Volcano
  vol_df <- deg_surv %>%
    mutate(
      log10p = -log10(p_val_adj + 1e-300),
      cat_col = case_when(
        p_val_adj < 0.05 & avg_log2FC >  0.3 ~ "UP in survived",
        p_val_adj < 0.05 & avg_log2FC < -0.3 ~ "DOWN in survived",
        p_val_adj < 0.05                      ~ "Sig",
        TRUE                                  ~ "NS"
      )
    )

  top_label <- bind_rows(
    vol_df %>% filter(cat_col == "UP in survived")   %>% slice_max(avg_log2FC, n=10),
    vol_df %>% filter(cat_col == "DOWN in survived") %>% slice_min(avg_log2FC, n=8)
  )

  ggplot(vol_df, aes(x = avg_log2FC, y = log10p, color = cat_col)) +
    geom_point(alpha = 0.5, size = 1.5) +
    geom_text_repel(data = top_label, aes(label = gene),
                    size = 3.2, max.overlaps = 20, fontface = "bold") +
    scale_color_manual(
      values = c("UP in survived"="#E64B35","DOWN in survived"="#4DBBD5",
                 "Sig"="#F39B7F","NS"="gray70"),
      name = NULL
    ) +
    geom_vline(xintercept = c(-0.3, 0.3), linetype="dashed", color="gray50") +
    geom_hline(yintercept = -log10(0.05), linetype="dashed", color="gray50") +
    labs(title = "DEG: cellule con clone sopravvissuto vs non-sopravvissuto (I)",
         subtitle = "Rosso = arricchito in cellule i cui cloni persistono in AB",
         x = "log2FC (Survived vs Not survived)", y = "-log10(padj)") +
    theme_classic(base_size = 12) +
    theme(legend.position = "bottom")
} else {
  cat("Cellule sopravvissute insufficienti per DEG\n")
  deg_surv_sig <- data.frame()
}
```

## Tabella DEG sopravvissuti

```{r deg-survived-table}
if (nrow(deg_surv_sig) > 0) {
  DT::datatable(
    deg_surv_sig %>%
      mutate(across(where(is.numeric), \(x) round(x, 4))) %>%
      select(Gene=gene, log2FC=avg_log2FC, pct_surv=pct.1, pct_not=pct.2,
             p_val, p_val_adj),
    caption = "DEG: cloni sopravvissuti vs non-sopravvissuti nel prodotto I",
    filter  = "top",
    rownames = FALSE,
    options  = list(pageLength = 20, scrollX = TRUE)
  ) %>%
    DT::formatStyle("log2FC",
                    color = DT::styleInterval(0, c("#4DBBD5","#E64B35")),
                    fontWeight = "bold")
}
```

---

# Condivisione inter-paziente dei cloni espansi {.tabset}

## Concetto

I cloni che si sono espansi in Bo sono gli stessi che si sono espansi in Me? Questo risponde alla domanda: **l'espansione è dovuta al riconoscimento dello stesso epitopo (clonotipo pubblico) o a espansioni indipendenti con specificità diverse?**

- **CDR3α+CDR3β identici** = stesso clonotipo
- **Solo CDR3β identico** = "semi-public" TCR (specificità parzialmente condivisa)

```{r cross-patient-clones}
# Cloni sopravvissuti per paziente (in I e in AB)
survived_in_I_by_pt <- list()
for (pt in PATIENTS_AB) {
  if (!pt %in% names(survived_clones_by_pt)) next
  vdj_I_pt <- vdj_matched_I[vdj_matched_I$patient == pt, ]
  surv_clones <- unique(vdj_I_pt$Clone_ID_CDR3[vdj_I_pt$survived == TRUE])
  survived_in_I_by_pt[[pt]] <- surv_clones
  cat(sprintf("%s: %d cloni con clone sopravvissuto in I\n", pt, length(surv_clones)))
}

# Cross-patient sharing: CDR3α+CDR3β identici
if ("Bo" %in% names(survived_in_I_by_pt) && "Me" %in% names(survived_in_I_by_pt)) {
  shared_full <- intersect(survived_in_I_by_pt[["Bo"]],
                            survived_in_I_by_pt[["Me"]])
  cat(sprintf("\nCloni identici (CDR3α+CDR3β) sopravvissuti sia in Bo che in Me: %d\n",
      length(shared_full)))

  # Catena β sola
  bo_trb <- unique(gsub(".*_","", survived_in_I_by_pt[["Bo"]]))
  me_trb <- unique(gsub(".*_","", survived_in_I_by_pt[["Me"]]))
  shared_trb <- intersect(bo_trb, me_trb)
  cat(sprintf("CDR3β condivisi (catena β sola): %d\n", length(shared_trb)))

  # Catena α sola
  bo_tra <- unique(gsub("_.*","", survived_in_I_by_pt[["Bo"]]))
  me_tra <- unique(gsub("_.*","", survived_in_I_by_pt[["Me"]]))
  shared_tra <- intersect(bo_tra, me_tra)
  cat(sprintf("CDR3α condivisi (catena α sola): %d\n", length(shared_tra)))
}
```

## Tabella cloni sopravvissuti con sequenze complete

```{r survived-sequences-table}
survived_full_table <- bind_rows(lapply(PATIENTS_AB, function(pt) {
  if (!pt %in% names(survived_in_I_by_pt)) return(NULL)
  vdj_I_pt <- vdj_matched_I[vdj_matched_I$patient == pt, ]
  vdj_I_pt %>%
    filter(survived == TRUE) %>%
    distinct(Clone_ID_CDR3, .keep_all = TRUE) %>%
    mutate(n_in_AB = sapply(Clone_ID_CDR3, function(x) {
      sum(vdj_B_all[[pt]]$Clone_ID_CDR3 == x, na.rm = TRUE)
    })) %>%
    select(patient, Clone_ID = Clone_ID_CDR3,
           TRA_V = TRA_v, CDR3_alpha = TRA_cdr3,
           TRB_V = TRB_v, CDR3_beta  = TRB_cdr3,
           seurat_cluster_id, n_in_AB)
}))

if (nrow(survived_full_table) > 0) {
  DT::datatable(
    survived_full_table %>% arrange(patient, desc(n_in_AB)),
    caption  = "Cloni sopravvissuti I → AB: sequenze TRA+TRB e cluster di origine",
    filter   = "top",
    rownames = FALSE,
    options  = list(pageLength = 25, scrollX = TRUE)
  )
}
```

## Interpretazione biologica

**Clonotipi pubblici vs privati**:

- Se nessun clonotipo (CDR3α+CDR3β) è condiviso tra Bo e Me → le espansioni sono **private** e indipendenti. Ogni paziente ha cloni diversi che riconoscono l'antigene target in modo individuale. Questo è il risultato biologicamente più probabile, dato che:
  1. Il repertorio TCR è altamente individuale
  2. I due pazienti hanno HLA diversi → presentazione di epitopi diversi

- Se la catena β è condivisa (CDR3β identico) tra Bo e Me → possibile TCR "semi-pubblico". La catena β tende ad essere più conservata nella specificità antigene-peptide, mentre la catena α contribuisce principalmente alla specificità MHC

- **Cluster di origine dei sopravvissuti**: se i cloni sopravvissuti in Bo provengono prevalentemente da un cluster specifico (e.g., C2), e questo cluster ha un profilo trascrizionale distinto (es. alta Memory/Stemness, TCF7+, bassa Exhaustion), questo cluster è il predittore del successo → **da prioritizzare nella produzione del prodotto CAR-T**

---

# Export e sintesi

```{r export}
out_dir <- "~/federica.dannunzio@uniroma1.it - Google Drive/Drive condivisi/caruana-project/CART/Code/Seurat_analysis/10_CART_functional_analysis/P5_expansion/"
dir.create(path.expand(out_dir), showWarnings = FALSE, recursive = TRUE)

if (nrow(cluster_markers_sig) > 0) {
  write.xlsx(cluster_markers_sig,
             file.path(path.expand(out_dir), "P5_cluster_markers.xlsx"),
             rowNames = FALSE)
  cat("Salvato: P5_cluster_markers.xlsx\n")
}

if (nrow(deg_surv_sig) > 0) {
  write.xlsx(deg_surv_sig,
             file.path(path.expand(out_dir), "P5_DEG_survived_vs_not.xlsx"),
             rowNames = FALSE)
  cat("Salvato: P5_DEG_survived_vs_not.xlsx\n")
}

if (nrow(survived_full_table) > 0) {
  write.xlsx(survived_full_table,
             file.path(path.expand(out_dir), "P5_survived_clones_sequences.xlsx"),
             rowNames = FALSE)
  cat("Salvato: P5_survived_clones_sequences.xlsx\n")
}

write.xlsx(fate_cluster_total,
           file.path(path.expand(out_dir), "P5_fate_per_cluster.xlsx"),
           rowNames = FALSE)
cat("Salvato: P5_fate_per_cluster.xlsx\n")
```

```{r final-summary, fig.height=5, fig.width=10}
# Riepilogo finale: cluster × fate × module scores
if (nrow(fate_cluster_total) > 0) {
  summary_final <- fate_cluster_total %>%
    left_join(
      meta_car %>%
        group_by(seurat_cluster_id) %>%
        summarise(across(all_of(score_avail), \(x) mean(x, na.rm=TRUE)),
                  n_total = n(), .groups = "drop"),
      by = "seurat_cluster_id"
    ) %>%
    arrange(desc(pct_survived))

  kable(summary_final %>%
          select(seurat_cluster_id, n_total, n_cells_vdj, n_survived, pct_survived),
        caption = "Riepilogo fate clonale per sub-cluster CAR+ in I",
        col.names = c("Cluster","N totale","N con TCR","N sopravvissuti","% sopravvissuti"),
        digits = 1, align = "c")
}
```

## Conclusioni

### C'è un cluster in I che si è espanso?

Il sub-clustering delle CAR+ nel prodotto I rivela popolazioni trascrizionalmente distinte. La fate analysis identifica il cluster con la più alta proporzione di cloni che ritroviamo nel midollo AB — questo è il cluster "vincente".

### Perché alcune CAR+ non si espandono?

I possibili meccanismi (da verificare guardando i marker dei cluster con bassa persistenza):

1. **Esaurimento pre-esistente**: se il cluster non-espansore ha alta firma Exhaustion/Tex_Terminal → le cellule CAR+ di quel cluster sono già avviate verso l'esaurimento terminale
2. **Fenotipo Treg**: le cellule nei cluster ad alta Regulatory non si espandono perché hanno un fenotipo soppressore attivo
3. **Mancanza di stemness**: cluster con bassa Memory_Stemness → scarsa capacità di auto-rinnovamento dopo l'infusione
4. **Attivazione eccessiva**: cluster con altissima Activation → cellule già in effector-exhaustion pathway, breve vita in vivo

### Implicazione per la selezione del prodotto

Se il cluster "vincente" ha caratteristiche molecolari definite (es. TCF7+, CD44+, bassa TOX, LRIG1+), questo fornisce un **pannello di marcatori di superficie** per selezionare o arricchire le cellule del prodotto CAR-T → potenziale target per ottimizzazione della produzione.

```{r session-info, echo=FALSE}
cat("Analisi completata:", format(Sys.time(), "%Y-%m-%d %H:%M:%S"), "\n")
cat("Seurat:", as.character(packageVersion("Seurat")), "\n")
```

---

*Pipeline integrata scRNA-seq + TCR | CART functional analysis | P5 — Espansione clonale*
*Federica D'Annunzio — Laboratorio Caruana*
