---
title: "CAR-T Clonotype Analysis — Report"
subtitle: "Analisi 12–15: fenotipo, sharing e clonalità (unità: coppie TRAV+TRBV macrofamiglia)"
date: "`r format(Sys.Date(), '%d %B %Y')`"
output:
  word_document:
    toc: true
    toc_depth: 3
---

```{r setup, include=FALSE}
knitr::opts_chunk$set(echo = FALSE, message = FALSE, warning = FALSE,
                      fig.width = 10, fig.height = 6, dpi = 150)
suppressMessages({
  library(dplyr); library(tidyr); library(ggplot2)
  library(readxl); library(knitr); library(scales)
})

TAB <- "/Users/federicadannunzio/Library/CloudStorage/GoogleDrive-federica.dannunzio@uniroma1.it/Drive condivisi/caruana-project/CART/Code/07_clonotypes/results/tables"
FIG <- "/Users/federicadannunzio/Library/CloudStorage/GoogleDrive-federica.dannunzio@uniroma1.it/Drive condivisi/caruana-project/CART/Code/07_clonotypes/results/figures"

fig <- function(name) file.path(FIG, name)
tab <- function(name) file.path(TAB, name)

show_fig <- function(name) {
  p <- fig(name)
  if (file.exists(p)) knitr::include_graphics(p) else
    cat(paste0("⚠ ", name, " non ancora generata"))
}
```

---

# Contesto

Questo report documenta le analisi clonotipi CAR-T (script 12–15) su dati scRNA-seq di tre pazienti leucemici trattati con terapia CAR-T:

| Paziente | Outcome clinico | Stage disponibili | Note |
|----------|-----------------|-------------------|------|
| **Bo**   | Espansione massiva (risposta completa) | I, A, B | Dati completi e affidabili |
| **Ca**   | Fallimento completo (no CAR+ in B)    | I, A    | Stage A con sole 8 cellule; stage B assente |
| **Me**   | Persistenza parziale                  | I, B    | Stage B severamente contaminato (vedi sezione dedicata) |

**Unità di analisi principale**: coppia TRAV+TRBV macrofamiglia, definita come:

$$\text{macro}(x) = \text{rimuovi suffisso allelico da } x \quad (\text{es. TRAV12-1} \to \text{TRAV12})$$

$$\text{pair\_vgene} = \text{macro(TRA\_v\_gene)} + \text{``} + \text{''} + \text{macro(TRB\_v\_gene)}$$

**Motivazione**: 0 sequenze CDR3 (alpha, beta o coppie) sono condivise tra pazienti dopo il filtro di decontaminazione. Il livello di sharing biologicamente rilevante è quello delle famiglie V-gene, come mostrato in Fig. 11 (bubble dotplot). Cellule di pazienti diversi possono usare la stessa coppia TRAV+TRBV con CDR3 diverse — stesso template strutturale, antigen specificity diversa.

**Filtro decontaminazione**: 6 coppie con CDR3 nucleotidica (CDR3_nt) identica tra pazienti sono state rimosse. Bo e Me hanno ricevuto lotti CAR-T distinti — CDR3_nt identica tra pazienti indica cross-contaminazione manufatturiera, non biologia condivisa.

---

# Contaminazione manufatturiera — Analisi e impatto sui dati

## Identificazione della contaminazione

Il filtro di decontaminazione rimuove i cloni con CDR3 nucleotidica (TRA_cdr3_nt + TRB_cdr3_nt) identica tra pazienti diversi. Poiché ogni paziente ha ricevuto un prodotto CAR-T autologo indipendente, la presenza di sequenze CDR3_nt identiche tra pazienti è incompatibile con origine biologica indipendente e indica cross-contaminazione durante la manifattura.

Sono stati identificati **6 cloni condivisi** tra pazienti:

```{r contam_table, echo=FALSE}
cr <- tryCatch(read_xlsx(tab("contamination_report.xlsx")), error=function(e) NULL)
if (!is.null(cr)) {
  knitr::kable(
    cr %>% select(TRA_cdr3, TRB_cdr3, pazienti, dominant_patient, dominant_n, dettaglio),
    caption="Tabella C1. Cloni con CDR3_nt identica tra pazienti (cross-contaminazione). dominant_patient = paziente con più cellule per quel clone; dominant_n = numero cellule nel paziente dominante.",
    col.names=c("CDR3 alpha","CDR3 beta","Pazienti coinvolti","Paziente dominante","N cellule dominante","Dettaglio (paziente×stage×cellule)")
  )
} else {
  cat("⚠ contamination_report.xlsx non trovato")
}
```

## Impatto per paziente e stage

```{r contam_impact, echo=FALSE}
fd <- tryCatch(read_xlsx(tab("RISULTATI_Cloni_Dati_Completi_con_CDR3.xlsx")), error=function(e) NULL)
if (!is.null(fd) && !is.null(cr)) {
  shared_nt <- fd %>%
    filter(Clone_Quality=='Complete', !is.na(TRA_cdr3_nt), !is.na(TRB_cdr3_nt),
           TRA_cdr3_nt != '', TRB_cdr3_nt != '') %>%
    group_by(TRA_cdr3_nt, TRB_cdr3_nt) %>%
    filter(n_distinct(patient) > 1) %>%
    ungroup() %>%
    distinct(TRA_cdr3_nt, TRB_cdr3_nt)

  impact <- fd %>%
    filter(Clone_Quality=='Complete', !is.na(TRA_cdr3_nt), !is.na(TRB_cdr3_nt)) %>%
    mutate(rimossa = paste(TRA_cdr3_nt, TRB_cdr3_nt) %in%
             paste(shared_nt$TRA_cdr3_nt, shared_nt$TRB_cdr3_nt)) %>%
    count(patient, stage, rimossa) %>%
    tidyr::pivot_wider(names_from=rimossa, values_from=n, values_fill=0) %>%
    rename(cellule_rimosse=`TRUE`, cellule_mantenute=`FALSE`) %>%
    mutate(pct_rimossa=round(100*cellule_rimosse/(cellule_rimosse+cellule_mantenute),1)) %>%
    arrange(patient, stage)

  knitr::kable(impact,
               caption="Tabella C2. Impatto del filtro di decontaminazione per paziente × stage.",
               col.names=c("Paziente","Stage","Cellule rimosse","Cellule mantenute","% rimossa"))
} else {
  cat("⚠ dati non disponibili")
}
```

## Caso critico: Me stage B

Il campione **Me_B (S431_B)** presenta una contaminazione severa: **252 su 259 cellule CAR+ (97.3%)** appartengono a cloni con CDR3_nt identica a cloni massivamente espansi in Bo. In particolare, i tre cloni dominanti in Me_B sono gli stessi dei cloni top espansi in Bo-A e Bo-B, dove raggiungono rispettivamente 372, 112 e 53 cellule.

**Interpretazione**: la quasi totalità delle cellule CAR+ rilevate nel campione Me_B sono di origine Bo, verosimilmente introdotte durante la manifattura del prodotto CAR-T (cross-contaminazione di laboratorio). Solo **7 cellule genuine** di Me rimangono dopo la decontaminazione in stage B.

**Conseguenza per le analisi**:

- Il confronto I→B per Me è **inutilizzabile** (7 cellule genuine in B).
- L'analisi di espansione relativa (script 15 e 17) per Me non è interpretabile.
- Me è affidabile **solo per lo stage I** (104 cellule genuine, non contaminate).
- I risultati di expansione cross-paziente (TRBV7 in Me-B, FC=14.9x) riflettono cellule di Bo, non di Me.

---

# Analisi 12 — Fenotipo delle cellule per coppia V-gene degli espansi di Bo

## Obiettivo

Caratterizzare lo stato funzionale delle cellule che usano le stesse coppie TRAV+TRBV dei cloni espansi in Bo stage B, in ciascun paziente e stage. Risponde alla domanda: *le cellule con le stesse famiglie V-gene di Bo espanso — che fenotipo hanno in Ca e Me?*

## Metodo

1. Identificazione delle coppie TRAV+TRBV macrofamiglia dei cloni espansi in Bo stage B (da `RISULTATI_expansion_dynamics.xlsx`, sheet "02_Cloni_espansi_in_B")
2. Caricamento oggetti Seurat annotati per recuperare `cell_type` per ogni cellula
3. Join barcodes VDJ ↔ metadati Seurat per paziente + barcode
4. Mappa `cell_type` → 4 stati funzionali:
   - **Naive-like**: Naive CD4+/CD8+ T cells
   - **Memory-like**: Memory T cells, Th1/Th2/Th17/Tfh cells
   - **Effector**: Effector CD4+ T cells, Cytotoxic CD8+ T cells
   - **Regulatory**: Tregs

## Risultati

```{r res12, echo=FALSE}
f12 <- tab("12_clone_phenotype.xlsx")
if (file.exists(f12)) {
  sheets12 <- readxl::excel_sheets(f12)
  cat("Sheet disponibili:", paste(sheets12, collapse=", "), "\n\n")

  if ("Fenotipo_aggregato_per_pair" %in% sheets12) {
    bar_data <- read_xlsx(f12, sheet="Fenotipo_aggregato_per_pair")
    tab12 <- bar_data %>%
      group_by(patient, functional_state) %>%
      summarise(n_cells=sum(n_cells, na.rm=TRUE), .groups="drop") %>%
      group_by(patient) %>%
      mutate(pct=round(100*n_cells/sum(n_cells),1)) %>%
      ungroup() %>%
      arrange(patient, desc(pct))
    knitr::kable(tab12,
                 caption="Tabella 12. Stato funzionale (tutti gli stage combinati) per le coppie V-gene degli espansi Bo.",
                 col.names=c("Paziente","Stato funzionale","N cellule","%"))
  }

  if ("Coppie_espansi_Bo" %in% sheets12) {
    bo_pairs <- read_xlsx(f12, sheet="Coppie_espansi_Bo")
    cat(sprintf("\n\nCoppie V-gene degli espansi Bo: **%d**\n\n", nrow(bo_pairs)))
    knitr::kable(head(bo_pairs, 10),
                 caption="Tabella 12B. Top 10 coppie V-gene dei cloni espansi in Bo stage B.",
                 col.names=c("Coppia V-gene","N cloni espansi","N cellule Bo-B"))
  }
} else {
  cat("⚠ 12_clone_phenotype.xlsx non trovato — esegui prima 12_clone_phenotype.R")
}
```

```{r fig12a, echo=FALSE, out.width="100%"}
show_fig("Fig12a_vgene_pair_phenotype_heatmap.png")
```

**Figura 12A.** Heatmap dello stato funzionale per coppia V-gene × paziente × stage. Ogni pannello = uno stato funzionale. Colori = proporzione di cellule in quello stato. Solo le top 10 coppie V-gene degli espansi Bo sono mostrate.

```{r fig12b, echo=FALSE, out.width="100%"}
show_fig("Fig12b_vgene_pair_phenotype_bar.png")
```

**Figura 12B.** Distribuzione dello stato funzionale per coppia V-gene × paziente (tutti gli stage combinati). Ogni pannello = una coppia V-gene.

---

# Analisi 13 — Coppie V-gene condivise tra i pazienti negli stage di trattamento (A/B)

## Obiettivo

Verificare se esistono coppie TRAV+TRBV macrofamiglia condivise tra **tutti e 3 i pazienti** negli stage di trattamento:

- Bo: stage A o B
- Ca: stage A (Ca non ha cellule CAR+ in stage B)
- Me: stage B (Me non ha stage A)

## Metodo

1. Filtro stage di trattamento per paziente
2. Per ogni coppia `pair_vgene`, conta in quanti pazienti appare
3. Per ciascuna coppia: n_cells per paziente, n_cloni CDR3 distinti, link a espansione Bo

**Nota**: Le CDR3 sono DIVERSE tra pazienti — stessa famiglia V-gene, cloni diversi.

## Risultati

```{r res13, echo=FALSE}
f13 <- tab("13_shared_clones_AB.xlsx")
if (file.exists(f13)) {
  sheets13 <- readxl::excel_sheets(f13)

  all_pairs <- tryCatch(read_xlsx(f13, sheet="04_Tutte_coppie_AB"), error=function(e) NULL)
  sh3 <- tryCatch(read_xlsx(f13, sheet="01_Coppie_tutti_3_pazienti"), error=function(e) NULL)
  sh2 <- tryCatch(read_xlsx(f13, sheet="02_Coppie_2_pazienti"), error=function(e) NULL)

  if (!is.null(all_pairs)) {
    summ <- all_pairs %>%
      count(n_pazienti) %>%
      mutate(condivisione=case_when(
        n_pazienti==3 ~ "Tutti e 3",
        n_pazienti==2 ~ "Esattamente 2",
        TRUE          ~ "Private (1 paz.)"
      ))
    knitr::kable(summ %>% select(condivisione, n),
                 caption="Tabella 13A. Sharing delle coppie TRAV+TRBV negli stage A/B.",
                 col.names=c("Condivisione","N coppie V-gene"))
  }

  cat("\n\n")

  if (!is.null(sh3) && !"nota" %in% colnames(sh3) && nrow(sh3) > 0) {
    knitr::kable(sh3 %>% select(pair_vgene, pazienti, n_cells_Bo, n_cells_Ca, n_cells_Me,
                                 n_cloni_Bo, n_cloni_Ca, n_cloni_Me, espansa_in_Bo),
                 caption="Tabella 13B. Coppie V-gene condivise tra tutti e 3 i pazienti in stage A/B.",
                 col.names=c("Coppia V-gene","Pazienti","Cellule Bo","Cellule Ca","Cellule Me",
                             "Cloni Bo","Cloni Ca","Cloni Me","Espansa in Bo"))
  } else {
    cat("**Coppie V-gene in tutti e 3 i pazienti (stage A/B): 0**\n\n")
    cat("Interpretazione: Ca ha solo 3 record in stage A e Me 7 in stage B —\n")
    cat("la sovrapposizione è insufficiente per trovare coppie V-gene condivise\n")
    cat("in tutti e 3 simultaneamente. Vedere Analisi 14 per sharing su tutti gli stage.\n\n")
    if (!is.null(sh2) && nrow(sh2) > 0) {
      cat(sprintf("**Coppie V-gene condivise tra 2 pazienti in A/B: %d**\n\n", nrow(sh2)))
      knitr::kable(sh2 %>% select(pair_vgene, pazienti, n_cells_Bo, n_cells_Ca, n_cells_Me),
                   caption="Tabella 13C. Coppie V-gene condivise tra 2 pazienti in stage A/B.",
                   col.names=c("Coppia V-gene","Pazienti","Cellule Bo","Cellule Ca","Cellule Me"))
    }
  }
} else {
  cat("⚠ 13_shared_clones_AB.xlsx non trovato — esegui prima 13_shared_clones_AB.R")
}
```

```{r fig13, echo=FALSE, out.width="100%"}
show_fig("Fig13_shared_vgene_pairs_AB.png")
```

**Figura 13.** (A) Panoramica del sharing delle coppie TRAV+TRBV negli stage di trattamento. (B) Bubble plot delle coppie condivise tra i 3 pazienti (se presenti).

---

# Analisi 14 — Famiglie V-gene condivise: selezione in vivo vs repertorio pre-esistente

## Obiettivo

Distinguere due categorie biologicamente distinte di sharing delle coppie TRAV+TRBV tra pazienti:

- **Categoria 2 — Selezionate in vivo (A/B)**: coppie presenti in ≥2 pazienti negli stage di trattamento (A e/o B). Suggeriscono selezione comune dell'ambiente tumorale o della terapia.
- **Categoria 3 — Pre-esistenti e mantenute (I→A/B)**: coppie presenti nel prodotto di infusione (I) di ≥2 pazienti E osservate in A/B almeno in un paziente. Rappresentano un repertorio condiviso nell'infusione che sopravvive/si espande in vivo.

> **Nota metodologica**: lo sharing di coppie V-gene su *tutti gli stage combinati* (I+A+B) non è biologicamente discriminante — include famiglie comuni nel repertorio umano che compaiono per caso in ogni campione. L'analisi per stage permette di distinguere selezione in vivo da repertorio di partenza.

## Metodo

- Dati: `final_clone_sequences.xlsx` post-decontaminazione
- Stage per paziente: Bo → I, A, B | Ca → I, A (8 cellule in A) | Me → I, B (7 cellule genuine in B)
- Unità: coppia macrofamiglia `TRAV + TRBV` (es. TRAV12-1 → TRAV12)
- FC Bo approssimativo in Cat.3: cellule in A+B / cellule in I (su conteggi assoluti)

## Risultati — Categoria 2: Coppie shared in A/B

```{r res14_cat2, echo=FALSE}
f14 <- tab("14_shared_chains.xlsx")
if (file.exists(f14)) {
  cat2 <- tryCatch(read_xlsx(f14, sheet="01_Cat2_shared_AB"), error=function(e) NULL)
  if (!is.null(cat2) && nrow(cat2) > 0) {
    cat(sprintf("**Coppie TRAV+TRBV condivise in ≥2 pazienti negli stage A/B: %d**\n\n", nrow(cat2)))
    knitr::kable(
      cat2 %>% select(pair_vgene, pazienti, n_cells_Bo, n_cells_Ca, n_cells_Me,
                      n_cloni_distinti, stages),
      caption="Tabella 14A. Categoria 2 — Coppie V-gene shared in stage di trattamento (A/B).",
      col.names=c("Coppia V-gene","Pazienti","Cellule Bo","Cellule Ca","Cellule Me",
                  "N cloni distinti","Stage")
    )
    cat("\n\n> **Interpretazione**: i numeri di cellule sono molto bassi (Ca-A: 8 cellule totali, Me-B: 7 cellule genuine). Lo sharing osservato in A/B è biologicamente debole a causa della scarsità dei dati post-decontaminazione per Ca e Me.\n\n")
  } else {
    cat("**Coppie V-gene shared in A/B (≥2 paz.): 0**\n\n")
  }
} else {
  cat("⚠ 14_shared_chains.xlsx non trovato")
}
```

```{r fig14a, echo=FALSE, out.width="90%"}
show_fig("Fig14a_cat2_shared_AB.png")
```

**Figura 14A.** Bubble plot delle coppie TRAV+TRBV condivise in ≥2 pazienti negli stage di trattamento (A/B). Dimensione = n cellule per paziente.

## Risultati — Categoria 3: Pre-esistenti in I, mantenute/espanse in A/B

```{r res14_cat3, echo=FALSE}
if (file.exists(f14)) {
  cat3 <- tryCatch(read_xlsx(f14, sheet="03_Cat3_maintained_I_AB"), error=function(e) NULL)
  ovlp <- tryCatch(read_xlsx(f14, sheet="06_Overlap_Cat2_Cat3"),    error=function(e) NULL)

  if (!is.null(cat3) && nrow(cat3) > 0) {
    cat(sprintf("**Coppie pre-esistenti in I di ≥2 paz. e presenti in A/B: %d**\n\n", nrow(cat3)))

    # Top 15 per FC Bo
    cat3_show <- cat3 %>%
      arrange(desc(n_paz_I), desc(FC_Bo)) %>%
      head(15) %>%
      mutate(FC_Bo = round(FC_Bo, 1)) %>%
      select(pair_vgene, pazienti_in_I, n_paz_I, pazienti_in_AB,
             n_cells_I_Bo, n_cells_AB_Bo, FC_Bo,
             n_cells_I_Ca, n_cells_I_Me)

    knitr::kable(
      cat3_show,
      caption="Tabella 14B. Categoria 3 — Top 15 coppie pre-esistenti in I (≥2 paz.) e presenti in A/B (prime 15 per FC Bo).",
      col.names=c("Coppia V-gene","Paz. in I","N paz. I","Paz. in A/B",
                  "Cellule I Bo","Cellule A/B Bo","FC Bo",
                  "Cellule I Ca","Cellule I Me")
    )

    cat("\n\n")

    # Quante in tutti e 3 i pazienti nell'infusione?
    n_all3 <- sum(cat3$n_paz_I == 3, na.rm=TRUE)
    cat(sprintf("Di cui presenti in I di **tutti e 3 i pazienti**: **%d coppie**\n\n", n_all3))

    # Riepilogo overlap
    if (!is.null(ovlp) && nrow(ovlp) > 0) {
      cat(sprintf("**Overlap Cat2 ∩ Cat3** (shared in A/B E pre-esistenti in I): **%d coppie**\n\n", nrow(ovlp)))
      knitr::kable(
        ovlp %>% select(pair_vgene, pazienti_in_I, pazienti_in_AB, FC_Bo),
        caption="Tabella 14C. Coppie in entrambe Cat2 e Cat3.",
        col.names=c("Coppia V-gene","Paz. in I","Paz. in A/B","FC Bo")
      )
    }
  }
}
```

```{r fig14b, echo=FALSE, out.width="100%"}
show_fig("Fig14b_cat3_preexisting.png")
```

**Figura 14B.** Categoria 3 — Coppie pre-esistenti nel prodotto di infusione (I) di ≥2 pazienti e osservate in A/B. Per ogni paziente: cellule in I vs A/B.

```{r fig14c, echo=FALSE, out.width="80%"}
show_fig("Fig14c_overlap_cat2_cat3.png")
```

**Figura 14C.** Overlap tra Categoria 2 (shared in A/B) e Categoria 3 (pre-esistenti in I→A/B).

## Risultati — TRBV frequenze relative in A/B

L'analisi a coppie TRAV+TRBV soffre di scarsa potenza statistica per Ca e Me. Aggregando solo sulla catena beta (TRBV) e usando **frequenze relative** (normalizzate per il totale cellule per paziente), si ottiene un confronto più robusto tra pazienti nonostante le diverse dimensioni campionarie.

```{r res14_trbv_freq, echo=FALSE}
if (file.exists(f14)) {
  trbv_freq <- tryCatch(read_xlsx(f14, sheet="07_TRBV_freq_AB"), error=function(e) NULL)
  if (!is.null(trbv_freq) && nrow(trbv_freq) > 0) {
    shared_trbv <- trbv_freq %>% dplyr::filter(n_paz_present >= 2) %>%
      dplyr::arrange(desc(n_paz_present), desc(Bo_pct + Ca_pct + Me_pct))
    cat(sprintf("**TRBV macrofamiglie presenti in ≥2 pazienti in A/B (freq. relativa): %d**\n\n",
                nrow(shared_trbv)))
    knitr::kable(
      shared_trbv,
      caption="Tabella 14D. Frequenza relativa (%) delle TRBV in stage A/B per paziente. Totali: Bo=1951 celle, Ca=8 celle, Me=7 celle genuine.",
      col.names=c("TRBV","N paz. presenti","Bo (%)","Ca (%)","Me (%)")
    )
    cat("\n\n> **Nota statistica**: Ca-A conta 8 cellule totali e Me-B 7 cellule genuine post-decontaminazione. Ogni singola cellula in Me equivale al 14.3% del repertorio — gli intervalli di confidenza per le frequenze di Ca e Me sono molto ampi e i valori devono essere interpretati con cautela.\n\n")
  }
}
```

```{r fig14d, echo=FALSE, out.width="100%"}
show_fig("Fig14d_trbv_freq_AB_shared.png")
```

**Figura 14D.** Frequenza relativa delle TRBV macrofamiglie negli stage di trattamento (A/B) per i pazienti in cui sono presenti (≥2 pazienti). La dimensione del punto indica le cellule assolute. Il segnale più coerente è **TRBV7**: Bo=27.7%, Me=28.6% — circa 1 cellula su 4 in entrambi i pazienti utilizza questa famiglia beta.

## Interpretazione biologica

La Categoria 3 mostra che le coppie TRAV12+TRBV7 e TRAV12+TRBV6 erano pre-esistenti nel prodotto di infusione di **tutti e 3 i pazienti** e vengono espanse massivamente solo in Bo (FC=25x e 22.5x). L'analisi per frequenza relativa della catena beta aggiunge un secondo livello: **TRBV7 rappresenta ~28% del repertorio di trattamento sia in Bo che in Me** — la frequenza è quasi identica tra i due pazienti nonostante la diversa profondità di sequenziamento. Questo è il pattern cross-paziente più consistente osservato nell'analisi.

Il limite principale rimane il ridottissimo numero di cellule genuine per Ca (8) e Me (7) negli stage di trattamento, che non permette inferenza statistica robusta. Il segnale su TRBV7 è biologicamente suggestivo ma andrebbe confermato con dataset più profondi.

---

# Analisi 15 — Clonalità relativa ed espansione

## Obiettivo

Quantificare la struttura clonale del repertorio CAR-T per ciascun paziente e stage, e misurare l'espansione relativa delle coppie V-gene rispetto al prodotto di infusione (stage I = baseline).

## Formule utilizzate

### Clonalità V-gene (Simpson's index)

$$C_{\text{vgene}} = \sum_i p_i^2$$

dove $p_i$ = frequenza relativa della coppia V-gene $i$ nel paziente × stage.
Interpretazione: 0 = tutte le coppie ugualmente usate → 1 = una coppia domina.

### Clonalità normalizzata (indice complementare)

$$\text{Clonalità norm.} = 1 - \frac{H}{\log N}$$

dove $H = -\sum_i p_i \log p_i$ (Shannon entropy), $N$ = numero di coppie V-gene uniche.

### Espansione relativa (fold-change)

$$\text{FC}_{I \to B} = \frac{p_i^{(B)}}{p_i^{(I)}}$$

- **FC ≥ 2**: coppia V-gene espansa
- **FC < 1**: contratta
- **freq_I = 0, freq_B > 0**: categoria "Non rilevato in I" — assenza in I attribuita ad artefatto di campionamento (Bo-I ha in media 2.8 cellule per coppia V-gene), non a emergenza biologica de novo. FC impostato a NA.

L'uso della frequenza relativa normalizza per la diversa profondità di sequenziamento tra stage.

> **Nota critica su Me stage B**: dopo la decontaminazione, Me-B conta solo 7 cellule genuine. Tutti i valori FC e di espansione per Me sono statisticamente non affidabili e non devono essere interpretati biologicamente. L'analisi di espansione è affidabile solo per **Bo**.

## Risultati

```{r res15, echo=FALSE}
f15 <- tab("15_relative_clonality.xlsx")
if (file.exists(f15)) {
  div_vg  <- tryCatch(read_xlsx(f15, sheet="01_Clonalita_Vgene"),  error=function(e) NULL)
  div_cdr <- tryCatch(read_xlsx(f15, sheet="02_Clonalita_CDR3"),    error=function(e) NULL)
  fc_df   <- tryCatch(read_xlsx(f15, sheet="03_FC_Vgene_pairs"),    error=function(e) NULL)
  dom_df  <- tryCatch(read_xlsx(f15, sheet="04_Coppie_dominanti_per_stage"), error=function(e) NULL)

  if (!is.null(div_vg)) {
    knitr::kable(
      div_vg %>%
        select(patient, stage, n_pairs, clonality_norm, simpson, dominance) %>%
        mutate(dominance=scales::percent(dominance, accuracy=0.1),
               simpson=round(simpson,4),
               clonality_norm=round(clonality_norm,4)) %>%
        arrange(patient, stage),
      caption="Tabella 15A. Indici di clonalità V-gene per paziente × stage.",
      col.names=c("Paziente","Stage","N coppie V-gene","Clonalità norm.","Simpson Σp²","Dominanza top pair")
    )
  }

  cat("\n\n")

  if (!is.null(fc_df)) {
    cat_summ <- fc_df %>%
      filter(!is.na(categoria), categoria!="Assente") %>%
      count(patient, categoria) %>%
      arrange(patient, categoria)
    knitr::kable(cat_summ,
                 caption="Tabella 15B. Categorie di espansione V-gene (I→B) per paziente.",
                 col.names=c("Paziente","Categoria","N coppie V-gene"))
  }

  cat("\n\n")

  if (!is.null(dom_df)) {
    knitr::kable(
      dom_df %>%
        mutate(freq=scales::percent(freq, accuracy=0.1)) %>%
        arrange(patient, stage, rank),
      caption="Tabella 15C. Top 3 coppie V-gene dominanti per paziente × stage.",
      col.names=c("Paziente","Stage","Rank","Coppia V-gene","N cellule","Freq rel.")
    )
  }
} else {
  cat("⚠ 15_relative_clonality.xlsx non trovato — esegui prima 15_relative_clonality.R")
}
```

```{r fig15a, echo=FALSE, out.width="100%"}
show_fig("Fig15a_vgene_clonality_stages.png")
```

**Figura 15A.** Indici di clonalità V-gene attraverso gli stage I → A → B. (a) Simpson's Σp²; (b) Dominanza top pair; (c) N coppie V-gene uniche.

```{r fig15b, echo=FALSE, out.width="100%"}
show_fig("Fig15b_vgene_expansion_fc.png")
```

**Figura 15B.** log₂(FC I→B) per le top 10 coppie V-gene in stage B, per paziente. Linea tratteggiata = FC=2.

```{r fig15c, echo=FALSE, out.width="100%"}
show_fig("Fig15c_vgene_rank_frequency.png")
```

**Figura 15C.** Distribuzione rank-frequenza delle coppie V-gene per stage. Curva più ripida in B = repertorio più focalizzato su poche coppie.

```{r fig15d, echo=FALSE, out.width="100%"}
show_fig("Fig15d_clonality_comparison.png")
```

**Figura 15D.** Confronto clonalità Simpson a livello V-gene pair (linea continua) vs livello CDR3 clone (linea tratteggiata).

---

# Riepilogo Generale

## Messaggi biologici chiave

| Analisi | Risultato | Messaggio biologico |
|---------|-----------|---------------------|
| **Contaminazione** | Me-B: 97% cellule rimosse (252/259); 6 cloni condivisi tra pazienti | Cross-contaminazione manufatturiera Bo→Me; Me-B inutilizzabile per espansione |
| **12** | Fenotipo delle cellule per coppia V-gene degli espansi Bo | Caratterizzazione funzionale per template V-gene |
| **13** | 0 coppie V-gene in tutti e 3 negli stage A/B | Ca (8 cellule in A) e Me (7 cellule genuine in B) insufficienti per overlap |
| **14** | Cat2: 4 coppie shared in A/B; Cat3: 44 pre-esistenti in I→A/B (top: TRAV12+TRBV7 FC=25x, TRAV12+TRBV6 FC=22.5x in Bo) | Pre-esistenti in I di tutti e 3 i paz., espanse solo in Bo — selezione paziente-specifica |
| **15** | Simpson's Bo: 0.010 (I) → 0.051 (B) | Oligoclonalizzazione in Bo correlata con risposta; analisi FC affidabile solo per Bo |

## File prodotti

```
07_clonotypes/results/
├── figures/
│   ├── Fig12a_vgene_pair_phenotype_heatmap.png
│   ├── Fig12b_vgene_pair_phenotype_bar.png
│   ├── Fig13_shared_vgene_pairs_AB.png
│   ├── Fig14a_shared_vgenes_overview.png
│   ├── Fig14b_trbv_usage_by_patient.png
│   ├── Fig14c_shared_pairs_all3_bubble.png
│   ├── Fig15a_vgene_clonality_stages.png
│   ├── Fig15b_vgene_expansion_fc.png
│   ├── Fig15c_vgene_rank_frequency.png
│   └── Fig15d_clonality_comparison.png
└── tables/
    ├── 12_clone_phenotype.xlsx
    ├── 13_shared_clones_AB.xlsx
    ├── 14_shared_chains.xlsx
    └── 15_relative_clonality.xlsx
```
